【裁判字號】    95,訴,753
【裁判日期】    970430
【裁判案由】    貪污治罪條例等
【裁判全文】
臺灣基隆地方法院刑事判決               95年度訴字第753號
公  訴  人  臺灣基隆地方法院檢察署檢察官
被      告  戊○○
指定辯護人  乙○○律師
被      告  卯○○
            未○○
共      同
指定辯護人  林淑惠律師
被      告  癸○○
            郭棋原名郭文鉦.
共      同
選任辯護人  連耀霖律師
被      告  丁○○
選任辯護人  張凱輝律師
上列被告等因貪污治罪條例等案件，經檢察官提起公訴（95年度
偵字第976號）暨提出補出理由書（95年度蒞字第3287號、96年
度蒞字第1437號），本院判決如下：
    主  文
癸○○共同行使業務上登載不實之文書，足以生損害於公眾，處
有期徒刑肆月，如易科罰金，以銀元佰元即新臺幣玖佰元折算
壹日，減為有期徒刑貳月，如易科罰金，以銀元佰元即新臺幣
玖佰元折算壹日。緩刑貳年。
郭棋共同行使業務上登載不實之文書，足以生損害於公眾，處
有期徒刑月，如易科罰金，以銀元佰元即新臺幣玖佰元折算
壹日，減為有期徒刑壹月又拾伍日，如易科罰金，以銀元佰元
即新臺幣玖佰元折算壹日。緩刑貳年。
戊○○、卯○○、未○○、丁○○均無罪。
    事  實
一、緣國立基隆高級海事職業學校（下稱基隆海事職校）於民國
    83年7月間，由校長戊○○、會計主任楊梅雪、總務主任卯
    ○○共同代表校方與癸○○建築師事務所之負責人癸○○簽
    立「基隆海事職校綜合實習大樓第三期工程」（即勤學樓第
    三期工程，下稱本案工程）建築水電工程設計監造委任契約
    書，委由癸○○建築師事務所在其校內坐落基隆地中正區祥
    豐366號、367號土地規劃設計興建地下2層、地上6層之校舍
    （其中地下2層係規劃興建8水道之室內游泳池，且依法規需
    施作20公分鋼筋混凝土外牆及擋土牆，並舖設回填土），並
    於83年8月29日取得基隆市政府工務局核發之83基府工建字
    第249號建造執照，惟嗣因校方預算減縮，且認地下2樓興建
    混凝土擋土牆有礙通風及採光，遂於發包前要求建築師變更
    設計，將地下2層之游泳池變更為6水道之室內游泳池，上開
    建物外側原應設置上述鋼筋混凝土外牆及擋土牆，則改為B/
    2磚牆以方便日後法令通過後改設開窗，而癸○○及建築師
    事務所員工兼派駐現場之監工郭棋（案發時原名郭文鉦）
    明知鋼筋混凝土外牆及擋土牆改為B/2磚牆不符合當時建築
    法規，仍配合校方繪製圖說而供發包興建，嗣本案工程於84
    年6月29日由天太營造工程股份有限公司（下稱天太公司）
    得標施作。詎癸○○、郭棋明知本案工程實際僅施作B/2
    磚牆，並未施作鋼筋混凝土之外牆、擋土牆及舖設回填土，
    故實際回填土方與發包時計算之5640立方公尺數量相同並未
    增加，惟為配合當時法令規定以順利取得使用執照，仍基於
    共同行使業務上登載不實文書之犯意聯絡，先共同虛偽繪製
    不實之地下2層平面圖變更圖說，在圖上游泳池外牆及擋土
    牆間標示鋪設回填土（實際上並未鋪設回填土），並以施作
    鋼筋混凝土之外牆、擋土牆及舖設回填土之不實方式計算回
    填土方量，而得出本案工程之基礎挖方及運棄、基礎及操場
    回填土方數量分別為7650立方公尺、7750立方公尺之不實數
    量，並將上開不實之內容，登載於建照執照變更設計申請書
    內作為附件，再由癸○○、知悉本案工程係施作B/ 2磚牆，
    惟不知將造成回填土方變更之戊○○及知悉回填土方數量不
    實並具行使此不實文書共同犯意之天太公司負責人丑○○（
    應由檢察官另行偵辦），分別於設計人、起造人與監造人及
    承造人等欄位上核章後，交由郭棋將此登載不實內容之變
    更設計申請書向基隆市政府辦理變更設計而行使之，使基隆
    市政府工務局誤以本案工程之挖、填平衡，足以生損害於基
    隆市政府工務局對工程廢棄土方管制審核之正確性。
二、案經法務部調查局基隆市調查站報告臺灣基隆地方法院檢察
    署檢察官偵查起訴。
    理  由
壹、證據能力方面
一、按被告以外之人於審判外之言詞或書面陳述，除法律有規定
    者外，不得作為證據，刑事訴訟法第159條第1項定有明文。
    經查：
  (一)被告丁○○於調查局所為之陳述
    此部分陳述就其餘5位被告而言，係屬被告之人於審判外之
    言詞陳述，因其餘5位被告及其等辯護人不同意作為證據，
    雖被告丁○○於94年6月29日、95年3月13日於調查局之陳述
    與審判中不符（其於該2次調查局訊問時供稱有將本案工程
    基礎挖方廢棄土運至基隆海事職校後山堆置，嗣於本院審判
    時則否認之），且為證明犯罪事實存否所必要，惟被告丁○○於95年3月30日調查局訊問時即改稱堆置在基隆海事職校
    後山之廢土係工地操場邊坡崩塌土，陳述有所不一，而檢察
    官並未具體陳明被告丁○○於94年6月29日、95年3月13日調
    查筆錄製作之背景、原因、過程等客觀事實有何具有較可信
    之特別狀況，而有刑事訴訟法第159條之2例外得作為證據之
    情形，本院亦查無同法第159條之1、第159條之3至第159條
    之5等例外得作為證據之情形，依前揭規定，被告丁○○於
    調查局所為之陳述，自不得作為其餘5位被告認定本案犯罪
    事實存否之證據。
  (二)被告戊○○、卯○○、未○○、癸○○、郭棋於調查局所
    為之陳述
    此部分陳述就被告丁○○而言，係屬被告之人於審判外之言
    詞陳述，因被告丁○○及其辯護人不同意作為證據，本院復
    查無刑事訴訟法第159條之1至第159條之5等例外得作為證據
    之情形，依前揭規定，自不得作為被告丁○○認定本案犯罪
    事實存否之證據。
  (三)證人子○○、午○○於調查局所為之陳述
    此部分陳述就本案所有被告而言，均屬被告之人於審判外之
    言詞陳述，因本案所有被告及其等辯護人均不同意作為證據
    ，本院復查無刑事訴訟法第159條之1至第159條之5等例外得
    作為證據之情形，依前揭規定，自不得作為認定本案所有被
    告犯罪事實存否之證據。
二、次按刑事訴訟法第158條之3規定：「證人、鑑定人依法應具
    結而未具結者，其證言或鑑定意見，不得作為證據」，而依
    刑事訴訟法第186條規定，證人除有不得令其具結之情形外
    ，應命具結。因之未依法具結之證言，在程序上欠缺法定條
    件，難認為合法之證據資料，故同法第158條之3規定證人依
    法應具結而未具結者，其證言無證據能力，不得作為證據。
    此規定擔保證人據實陳述之作用，雖與同法第一百五十九條
    第一項，並無二致；然其係為避免司法權受虛偽證言所誤導
    ，以維護司法作用正確性之立法本旨，則與證據傳聞法則主
    要在落實被告反對詰問權之行使，保障其訴訟上之防禦權，
    並符合直接審理與言詞審理原則之情形，相異其趣。是被告
    以外之人於審判外向檢察官或法官所為供述，苟未依法具結
    ，縱已符合傳聞法則之例外規定，然既因未具結而仍有誤導
    司法權行使之疑慮，自不得作為認定犯罪之證據（最高法院
    96年度臺上字第2098號、96年度臺上字第910號判決參照）
    。本件被告戊○○、卯○○、未○○、癸○○、郭棋於偵
    訊時向檢察官所為之陳述（除被告未○○、丁○○於95年3
    月13日之陳述外），對其餘共同被告而言，係屬被告以外之
    人之陳述，本質上屬於證言，然上述被告為該供證時，並未
    具結，依上開具結之規定，即不得作為認定其餘共同被告本
    案犯罪事實存否之證據。
三、再按被告以外之人於偵查中向檢察官所為之陳述，除顯有不
    可信之情況者外，得為證據，刑事訴訟法第159條之1第2項
    定有明定。所稱「不可信之情況」，法院應審酌被告以外之
    人於陳述時之外在環境及情況，例如：陳述時之心理狀況、
    有無受到外力干擾等，以為判斷之依據，故係決定陳述有無
    證據能力，而非決定陳述內容之證明力（參見法院辦理刑事
    訴訟案件應行注意事項第89點）。查被告未○○、丁○○於
    95年3月13日偵訊及證人子○○、黃明城、午○○、丙○○
    、辛○○、辰○○、巳○○於偵查中向檢察官所為之陳述，
    固屬傳聞證據（被告未○○、丁○○就其餘共同被告而言，
    本質上屬證人，係屬被告以外之人之陳述），惟其等於偵查
    時所為之陳述，業經具結及核閱筆錄無訛後簽名（詳見各該
    筆錄及證人結文），且上述證人嗣於本院審理時亦未證稱偵
    訊筆錄有遭受檢察官恐嚇等外力干擾之情事，可見依其等陳
    述時之外在環境及情況，並無顯不可信之情況，復經本院依
    證人身分到庭具結作證，並行證人之交互詰問，予以被告及
    其等辯護人詰問上述證言之機會，依前揭規定，被告未○○
    、丁○○於95年3月13日偵訊時之證述，自得作為認定其餘
    共同被告本案犯罪事實存否之證據；其餘證人之證述，亦得
    作為認定本案所有被告犯罪事實存否之證據。
四、末按被告以外之人於審判外之陳述，雖不符第159條之1至第
    159條之4之規定，而經當事人於審判程序同意作為證據，法
    院審酌該言詞陳述或書面陳述作成時之情況，認為適當者，
    亦得為證據；當事人、代理人或辯護人於法院調查證據時，
    知有第159條第1項不得為證據之情形，而未於言詞辯論終結
    前聲明異議者，視為有前項之同意，同法第159條之5定有明
    文。查本案除上述供述證據外，本院下列所引各項被告以外
    之人於審判外之言詞及書面陳述，被告6人及其等辯護人於
    本院於本院準備程序及審理調查證據時均未爭執證據能力，
    本院審酌上述書面陳述作成時之情況，尚無違法不當及證明
    力明顯過低之瑕疵，亦認為以之作為證據應屬適當，爰逕依
    刑事訴訟法第159條之5規定，認前揭證據資料均例外有證據
    能力。至被告癸○○、郭棋之辯護人於本院準備程序時雖
    認86年6月12日挖填平衡報告書非真正，認無證據能力，惟
    此報告書形式上係以癸○○建築師事務所及天太營造公司之
    名義出具，檢察官並起訴係由被告癸○○、郭棋基於共同
    之犯意而出具及行使，故形式上核非被告癸○○、郭棋以
    外之人於審判外之書面陳述，非屬傳聞證據，自有證據能力
    至於該報告書之實質上真正與否，係屬證明力之層次，核與
    證據能力無涉，附此敘明。
貳、有罪部分
一、認定事實所憑之證據及理由
  (一)前揭本案工程係委由被告癸○○建築師事務所設計及監造、
    本案工程84年12月6日申請變更設計之原因、過程，以及被
    告癸○○、郭棋明知本案工程實際僅施作磚牆，並未舖設
    回填土，惟仍在變更設計申請書所附之地下2層平面圖說上
    ，以施作鋼筋混凝土之外牆、擋土牆及需舖設回填土之不實
    方式計算回填土方量，致基礎及操場回填土方數量變成7750
    立方公尺，與實際發包之回填土方量5640立方公尺多出2000
    多立方公尺等情，業據被告癸○○於本院審理時、被告郭
    棋於偵訊及本院審理時供承不諱（見偵查卷第219頁、本院
    卷二第18頁反面、第23頁、第27至28頁、第75頁反面至第77
    頁），核與證人卯○○、戊○○於本院審理時證稱：本案工
    程係在招標發包前，因學校經費不足，並考慮游泳池通風、
    採光因素及逃生危險性，所以校方決定將地下2層原設之8水
    道游泳池變更成6水道游泳池、建築物外側擋土牆改成磚牆
    ，並將此需求告知建築師依此為變更設計等語（見本院卷二
    第45至第46頁、第49頁、第50頁）；證人戊○○於本院審理
    時證述：本案工程設計完成後，在招標前，因為學校預算減
    縮，伊站在業主立場，要求建築師按照預算來變更設計，變
    更設計內容重點在把水泥擋土牆變成磚牆，游泳池由8水道
    變成6水道等語相符（見本院卷二第113頁），且本案工程發
    包時合約內所附之地下2層平面圖上游泳池外牆、擋土牆均
    標示施作B/2磚牆，兩牆間未標示舖設回填土，亦有基隆海
    事職校96年12月6日基海總字第A1626號函附本案工程施工之
    地下2層平面圖（即本案工程合約內所附之地下2層平面圖，
    見外放卷及工程合約副本），此外，復有本案工程標單（工
    程標單基礎挖方及運棄土方項目數量為11000立方公尺、基
    礎及操場回填土方數量為5640公尺，參外放卷證19合約書內
    之工程標單）、建築水電工程設計監造委任契約書（見本院
    卷(一)第53至58頁）、基隆市政府96年12月10日基府都建貳字
    第0960140865號函附原申請建造執照所附之地下2層平面圖
    （見外放卷）、84年12月6日向基隆市政府工務局提出之建
    造執照變更設計申請書及所附地下2層平面圖（見偵查卷第
    180頁、第104頁、外放卷證22）、本案工程合約書影本（外
    放卷證19）在卷可稽，堪認被告癸○○、郭棋2人此部分
    之自白與事實相符。至上述變更設計申請書所附地下2層平
    面圖上所示之挖方數量為7650立方公尺，固與本案工程標單
    基礎挖方及運棄土方項目數量為11000立方公尺不符，惟此
    部分係因變更設計時所附之圖說上計算式係純以圖面計算，
    在操場開挖面僅留設施工工作範圍，且未將本案工程之施工
    便道、雜項工程之挖方量算入，故與實際工程之挖方數量有
    所差異，業據辯護人提出刑事辯護意旨（二）狀以本案相關
    圖面及數字計算說明甚詳（見本院卷二290至272頁），經核
    其計算數據均與所附圖說相符，公訴人復未指明辯護人所提
    出之說明有何不符事實之處，故上述變更設計申請書上有關
    挖方數量部分自難認有登載不實之處，併此敘明。
  (二)被告癸○○、郭棋雖否認構成行使業務上登載不實文書罪
    ，被告癸○○辯稱：係因當時法規規定不能用磚牆，要施作
    2層鋼筋混凝土牆，1點1米2之回填土，所以第1次變更設計
    時才未記載施作磚牆云云；被告郭棋辯稱：因當時法規規
    定要施作20公分鋼筋混凝土牆，且要填土，但校方為了採光
    、通風希望地下室可以開窗，若填土並施作鋼筋混凝土牆，
    將來變更成開窗時，又要將鋼筋混凝土牆拆倒，要多花費很
    多費用，為了替校方節省經費，所以才先施作磚牆，待容積
    率法規通過後，即可申請變更將地下室變成地上1、2樓可開
    窗，並非明知承包商僅施做磚牆，而故意於變更設計申請書
    上為鋼筋混凝土擋土牆不實之登載云云；被告2人辯護人則
    辯護稱：本案關於鋼筋混凝土擋土牆變更為磚牆並開窗部分
    ，先施作再予辦理變更設計，係校方之要求，在程序上被告
    容有疏失之處，惟並非明知承包商僅施做磚牆，而故意於變
    更設計申請書上為鋼筋混凝土擋土牆不實之登載，且此部分
    嗣於92年1月14日已依法辦法變更設計，並獲基隆市政府工
    務局准許云云。惟查：
  1.按刑法215條業務上文書登載不實罪之成立，以從事業務之
    人，明知為不實之事項而登載於業務上作成之文書，足以生
    損害於公眾或他人者，為其構成之要件。初不因登載時有無
    生損害於公眾或他人之犯意，及實際上已否生損害，而為區
    別（最高法院31年上字第1826號對刑法第213條所為之判例
    意旨援用之），且所謂足生損害於公眾或他人，以有損害之
    虞為已足，不以實際發生損害為必要。
  2.本案被告癸○○、郭棋既明知本案工程未實際施作鋼筋混
    凝土外牆及擋土牆，並舖設回填土，仍在其等業務上作成之
    文書變更設計申請書暨所附圖說上，記載舖設回填土，並以
    不實之施作鋼筋混凝土外牆、擋土牆及舖設回填土之方式計
    算本案工程回填土方，而將不實之回填土方量登載於圖說上
    作為變更申請書之附件，自屬明知為不實之事項而登載於業
    務上作成之文書，而此回填土方量不實，係足以影響基隆市
    政府工務局對工程廢棄土方管制審核之正確性，自足生損害
    於公眾，被告癸○○、郭棋再持以向基隆市政府工務局提
    出變更設計之申請而行使之，依前揭說明，其等所為即已構
    成刑法第216條、第215條之行使業務上文書登載不實罪。至
    於被告癸○○、郭棋所辯其等係應校方要求，為節省校方
    經費而先予施作磚牆，待日後法令再申請變更設計等，係其
    等動機問題，核與上述構成要件無涉，自無從據以阻卻其構
    成要件或據以免責。另本案工程鋼筋混凝土擋土牆變更為磚
    牆並開窗部分，嗣雖於92年1月14日已依法辦法變更設計，
    並獲基隆市政府工務局准許，有基隆市政府工務局92年5月
    27 日基府工管壹字第0920049057號函檢附變更設計申請書
    在卷可按（見本院卷一第255至256頁、證22），惟此係犯罪
    既遂後所為之行為，亦與前揭犯罪之成立無涉，況其變更說
    明及理由欄係記載「一、游泳池原設置於B1F、B2F今變更為
    地上一層、地上二層。二、地上一層、地上二層原為R.C牆
    今變更為開窗。三、擋土牆高度原為h=7.6CM今變更為h=0.5
    CM 」，並未就本案工程之回填土方為更正之記載，且提出
    申請時間為92年1月14日，距本案工程挖、填工項完成時間
    甚久，自無從回復對基隆市政府工務局對本案工程廢棄土方
    管制審核之正確性。
  3.另辯護人於刑事辯護意旨狀上為被告癸○○、郭棋辯護稱
    ：本案工程係84年12月6日變更設計後，校方始開會決定將
    原申請變更設計時規劃施作之鋼筋混凝土之擋土牆，變更為
    磚牆並開窗，故被告2人並非明知丁○○僅施作磚牆，而故
    意於變更設計書上故為不實之登載等語（見本院卷二第167
    頁），惟其此部分之辯護與被告2人於本院審理時供述本案
    工程係發包前校方即已決定將原規劃施作之鋼筋混凝土之擋
    土牆，變更為磚牆並開窗之情節不符，故就此部分本院自不
    予論駁，併此敘明。
  (三)又天太公司丑○○雖未參與上述變更設計之開會過程，惟其
    於本案工程開工前之84年8月17日即已向基隆市政府工務局
    提出棄土申請書，並檢附棄土量核算資料、棄土同意書，載
    明本件基礎挖土方為11000立方公尺、基礎填土方為5640立
    方公尺，運棄土方為5360公尺，有申請書、棄土同意書、運
    棄土方計算表在卷可參（見調查卷第246至248頁），且本案
    工程負責運棄土方係由丑○○發包與庚○○，亦據證人庚○○於本院審理時結證明確（見本院卷一第432頁），顯見丑
    ○○對本案工程之挖、填數量知之甚稔，故其明知變更設計
    申請書上之挖、填土方數量與實際數量不符，仍在該申請書
    上核章交由被告郭琪持向基隆市政府工務局為變更設計之
    申請，自與被告癸○○、郭琪間有共同行使業務上登載不
    實文書之犯意甚明。至同案被告戊○○雖知悉本案工程實際
    僅施作磚牆而未施作鋼筋混凝土牆，然被告癸○○、郭棋
    於變更設計申請書所附地下2層平面圖上之游泳池外牆及擋
    土牆上並未註明鋼筋混凝土牆而為不實之登載，所登載不實
    之部分係圖說上游泳池外牆及擋土牆間記載舖設回填土及本
    案工程之回填土方數量，此觀卷附上述平面圖即明，而同案
    被告戊○○係校長，並非本案之承辦人員，亦非建築專業人
    士，並無證據足認其對此變更設計會影響回填土量有所知悉
    ，故自難認其有明知上述變更申請書登載不實仍予以行使之
    犯行，併此敘明。
  (四)綜上所述，癸○○、郭棋共同行使業務上登載不實文書之
    事證明確，應依法論科。
二、論罪科刑
  (一)按行為後法律有變更者，適用行為時之法律。但行為後之法
    律有利於行為人者，適用最有利於行為人之法律，94年2 月
    2日修正公布，95年7月1日施行之刑法第2條第1項定有明文
    ，此項規定，係規範行為後法律變更所生新舊法律比較適用
    之準據法，於新法施行後，自應適用此規定，為「從舊從輕
    」之比較。查被告癸○○、郭棋行為後，刑法第216條、
    第215條行使業務上登載不實文書罪之法文規定雖未修正，
    惟該條之法定本刑有罰金刑，而刑法有關罰金之最低數額、
    共同正犯之規定，業於94年2月2日修正公布，95年7月1日施
    行，自應依修正後刑法第2條第1項規定為新舊法之比較。又
    本次刑法修正之比較新舊法，應就罪刑有關之共犯、未遂犯
    、想像競合犯、牽連犯、連續犯、結合犯，以及累犯加重、
    自首減輕暨其他法定加減原因（如身分加減）與加減例等一
    切情形，綜其全部罪刑之結果而為比較，最高法院95年5月
    23 日95年度第8次刑庭會議決議可資參照。茲比較新舊法如
    下：
  1.共同正犯
    刑法第28條關於共犯之規定，由原條文「二人以上共同實施
    犯罪之行為者，皆為正犯」，修正為「二人以上共同實行犯
    罪之行為者，皆為正犯」，剔除完全未參與犯罪相關行為「
    實行」之「陰謀共同正犯」及「預備共同正犯」，然本案被
    告2人係共同實行犯罪行為，故此部分修正後之規定並未較
    有利於被告。
  2.罰金之最低數額
    茲依修正前第33條第5款規定：「罰金：一元以上」，並依
    現行法規所定貨幣單位折算新臺幣條例第2條「現行法規所
    定金額之貨幣單位為圓、銀元或元者，以新臺幣元之3倍折
    算之」之規定而為換算，修正前法定罰金刑之最低數額為銀
    元1元即新臺幣3元；惟依新法第33條第5款規定：「罰金：
    新臺幣一千元以上，以百元計算之」，修正後法定罰金刑之
    最低數額則為新臺幣1,000元，故比較結果，修正後刑法第
    33條第5款規定，並未有利於被告。
  3.依修正後刑法第2條第1項之「從舊從輕」原則，綜合全部罪
    刑而為比較結果，修正後之刑法對上述被告2人並未較為有
    利，故應依修正前即上述被告2人行為時法為本案之論斷。
    又修正後刑法第2條第1項係規範行為後「法律變更」所生新
    舊法比較適用之準據法，故如新舊法處罰之輕重相同，即無
    比較適用之問題，非刑法第2條所指之法律有變更，即無本
    條之適用，應依一般法律適用原則，適用裁判時法，其為純
    文字修正者，更應同此（最高法院95年11月7日第21次刑事
    庭會議決議參照）。查被告癸○○、郭棋行為後，刑法施
    行法業於95年6月14日增訂公布第1條之1，並自同年7月1日
    起施行，該條規定：「中華民國九十四年一月七日刑法修正
    施行後（按此日期係三讀通過之日期，實際修正公布日為94
    年2月2日，施行日期為95年7月1日），刑法分則編所定罰金
    之貨幣單位為新臺幣。九十四年一月七日刑法修正時，刑法
    分則編未修正之條文定有罰金者，自九十四年一月七日刑法
    修正施行後，就其所定數額提高為三十倍。但七十二年六月
    二十六日至九十四年一月七日新增或修正之條文，就其所定
    數額提高為三倍」，已將刑法分則之貨幣單位定為「新臺幣
    」，並規定提高標準，且提高後之罰金最高數額，與刑法施
    行法第1條之1增訂前，刑法貨幣單位為銀元，依罰金罰鍰提
    高標準條例第1條前段暨現行法規所定貨幣單位折算新臺幣
    條例第2條所定比例換算結果並無不同，此部分非屬法律變
    更，自不生新舊法比較之問題，應依一般法律適用原則，適
    用裁判時法即刑法施行法第1條之1規定，定本件刑法第216
    條、第215條罰金刑之單位及提高標準，而不再適用罰金罰
    鍰提高標準條例第1條前段之規定（臺灣高等法院及其所屬
    法院95年12月刑事法律座談會討論結論、最高法院96年度台
    上字第5331號判決意旨參照），併此敘明。
  (二)被告癸○○、郭棋在其等業務上作成之變更設計申請書暨
    所附地下2層平面圖上為前揭不實之登載，並據以向基隆市
    政府工務局提出而行使，足生損害於基隆市政府對廢棄土方
    管制審核之正確定，核被告2人所為，係犯刑法第216條、第
    215條之行使業務上登載不實文書罪。其等業務上登載不實
    後復持以行使，業務上登載不實之低度行為為高度之行使行
    為所吸收，不另論罪。又被告癸○○、郭棋與丑○○間就
    上述犯行，有犯意聯絡及行為分擔，應論以共同正犯。
  (三)爰審酌被告癸○○、郭棋明知本案工程實際僅施作磚牆，
    並未施作鋼筋混凝土之外牆及擋土牆，並舖設回填土，卻於
    變更設計圖上所附之設計圖說上以施作鋼筋混凝土之外牆及
    擋土牆之方式計算回填土方量，而為不實之登載，並據以向
    基隆市政府工務局行使，造成本案工程挖、填平衡之假象，
    而損及政府對廢土流向管制之正確性，所生損害非輕，暨兩
    人在本案擔任之角色、其等係為配合校方日後方便開窗之動
    機、均無前科之素行、犯後坦承客觀犯行之態度等一切情狀
    ，分別量處如主文所示之刑。
  (四)又按易刑處分，即易科罰金之折算標準、易服勞役之折算標
    準及期限，於新法施行後，亦應為新舊法律之比較適用（最
    高法院95年度第8次刑事庭會議決議三(二)參照）。查被告癸○○、郭棋行為後，刑法第41條規定亦於上述日期修正公
    布及施行。依修正前刑法第41條第1項前段規定：「犯最重
    本刑為五年以下有期徒刑以下之刑之罪，而受六個月以下有
    期徒刑或拘役之宣告，因身體、教育、職業、家庭之關係或
    其他正當事由，執行顯有困難者，得以一元以上三元以下折
    算一日，易科罰金」，且被告2人行為時之易科罰金折算標
    準，修正前罰金罰鍰提高標準條例第2條前段（現已刪除）
    規定，就其原定數額提高為100倍折算1日，則本件被告2人
    行為時之易科罰金折算標準，最低應以銀元300元折算1日，
    經依現行法規所定貨幣單位折算新臺幣條例第2條折算為新
    臺幣後，應以新臺幣900元折算為1日。惟修正後刑法第41條
    第1項前段則規定：「犯最重本刑為五年以下有期徒刑以下
    之刑之罪，而受六個月以下有期徒刑或拘役之宣告者，得以
    新臺幣一千元、二千元或三千元折算一日，易科罰金」，經
    比較修正前後之易科罰金折算標準，以修正前之規定，較有
    利於被告2人，故本案應依刑法第2條第1項前段規定，適用
    修正前刑法第41條第1項前段及修正前罰金罰鍰提高標準條
    例第2條規定，就被告2人所量處刑度，分別諭知易科罰金之
    折算標準。
  (五)另按被告癸○○、郭棋行為後，中華民國九十六年罪犯減
    刑條例業於96年7月4日公布，並自同年7月16日起施行，依
    該條例第2條第1項3款規定：犯罪在96年4月24日以前者，除
    中華民國九十六年罪犯減刑條例另有規定外，有期徒刑、拘
    役或罰金，減其刑期或金額2分之1，且依本條例應減刑之罪
    ，未經判決確定者，於裁判時，減其宣告刑。依前項規定裁
    判時，應於判決主文同時諭知其宣告刑及減得之刑，同條例
    第7條亦有明定。再按犯最重本刑為5年以下有期徒刑以下之
    刑之罪，依本條例規定減為6月以下有期徒刑、拘役者，應
    於為減刑裁判時，併諭知易科罰金折算之標準，中華民國九
    十六年罪犯減刑條例第9條復有明定，且減刑後之易科罰金
    或易服勞役之折算標準，仍宜照原標準定之，此觀之法院辦
    理九十六年度減刑案件應行注意事項第16點規定即明。查
    本件被告癸○○、郭棋之犯罪日期，係在96年4月24日前
    ，且所犯刑法第216條、第215條之罪暨宣告之刑又符合上開
    減刑條例之規定，故爰於宣告刑後分別諭知其減得之刑及依
    原標準易科罰金之折算標準。
  (六)末查被告癸○○、郭棋前未曾受有期徒刑以上刑之宣告，
    有臺灣高等法院被告全國前案紀錄表在卷可稽，本次係為配
    合學校需求及順利取得使用執照而罹刑章，犯後已坦承客觀
    犯行，經此罪刑宣告，當能知所警惕而無再犯之虞，本院因
    認前開對被告2人所宣告之刑以暫不執行為適當，爰均依刑
    法第74條第1項第1款規定併諭知緩刑2年，以啟自新（被告2
    人行為後，刑法緩刑之規定雖有修正，惟按犯罪在新法施行
    前，新法施行後，緩刑之宣告，應適用新法第74條之規定，
    有最高法院上開決議七可資參照，故本件被告所為上述犯行
    雖在新法施行前，惟本件判決係在新法施行後，自應適用新
    法規定，為緩刑之諭知）。另宣告緩刑之案件，依上述減刑
    條例減其宣告刑，緩刑之期間不在核減之列，裁判主文，宜
    先記載宣告刑及減得之刑，再記載其緩刑期間（參見最高法
    院33年抗字第88號判例），故爰本件於宣告刑及減得之刑後
    ，諭知緩刑期間，且不予核減緩刑之期間，併此敘明。
  (七)另天太公司丑○○涉及本案前揭共同行使業務上登載不實文
    書部分，應由檢察官另行偵辦，亦併予敘明。
、無罪部分（含不另為無罪之諭知）
一、公訴意旨另以：被告戊○○於82年2月1日起至88年8月27日
    止，擔任基隆海事職校校長；被告卯○○於80年8月1日起至
    87 年7月31日止，擔任基隆海事職校總務主任；被告未○○
    於63年間起至85年7月31日止擔任基隆海事職校總務處庶務
    組長，均係依法令從事於公務之人員。被告癸○○係癸○○
    建築師事務所負責人，負責承攬本案工程之設計及監造業務
    ，被告郭棋則係癸○○建築師事務所派駐本案工程現場之
    監工人員；被告丁○○係天太公司派駐本案工程之現場工地
    主任兼該工程保證廠商中勝企業有限公司（下稱中勝公司）
    負責人。緣於84年6月26日，原由天太公司承攬並負責施作
    之本案工程，於85年2月間因天太公司發生財務困難，致無
    力完成該工程，經協調後委由保證廠商即中勝公司接續施作
    該工程。然該工程於84年10月11日開工後，被告丁○○明知
    合約規定及設計之基礎開挖數量為11000立方公尺，且需將
    開挖之廢棄土方量11000立方公尺全數運棄至合法棄土場後
    ，再以新購入土方料5640立方公尺作為基礎及操場回填土之
    用，其竟基於意圖為自己不法所有之犯意，實際僅進行基礎
    開挖8000立方公尺，並在徵得被告即校長戊○○、總務主任
    卯○○、庶務組長未○○、監工郭棋之同意後，未依該工
    程向基隆市政府所陳報之廢棄土處理計畫，將合約原設計應
    開挖之11000立方公尺土方運至棄置地點桃園海湖棄置，並
    購入5640立方公尺土方料回填，實際上僅將小部分開挖之廢
    棄混凝土塊運離工區，其餘絕大多數開挖之應運棄土方均運
    至海洋大學女生宿舍後方山坡即基隆海事職校校區求生滅火
    訓練中心後方山谷（下稱：求生滅火訓練中心後方山谷，地
    號：基隆市○○區○○段368-3號）棄置，再於基礎施作完
    成後回填時，陸續將前揭所開挖之應廢棄土方中約5640立方
    公尺運回工地，作為基礎回填之用，以此方式詐取並實際取
    得不法利益即工程估驗計價款。後因棄置土方危及海洋大學
    校舍安全，海洋大學於84年11月14日、84年12月5日兩度發
    函請基隆海事職校制止包商棄土，基隆海事職校始於84年11
    月18日、84年12月9日發函包商，要求停止傾倒廢土並將廢
    土運離該處，惟實際上並未運離。另被告郭棋、癸○○共
    同基於業務上登載不實之犯意聯絡，明知承攬廠商違法棄土
    且僅以原基礎開挖之應廢棄土方作為回填土方之用，未依合
    約規定以新購入土方料回填，竟於請款估驗單上偽載基礎挖
    方及運棄、基礎及操場回填土方數量分別為11000立方公尺
    、5640立方公尺，並持此業務上登載不實之文書向基隆海事
    職校行使，作為廠商辦理工程款估驗計價之用。而被告戊○○、卯○○、未○○等人亦明知承攬廠商違法棄土，將開挖
    之廢棄土堆置於校區求生訓練中心後方山谷，並未將廢棄土
    方運離工區，竟未對廠商處以停工或扣款等處分，仍分別於
    84年11月3日、85年1月24日、85年5月2日、85年11月2日等
    日按期辦理估驗計價，並將本工程原設計之基礎挖方及運棄
    費用新臺幣（下同）442萬2000元、基礎及操場回填土方量
    費用226萬1640元，合計668萬3640元之工程款，全數核撥予
    承攬廠商（廠商領款發票開立日分別為84年11月7日、85年2
    月2日、85年5月6日、85年11月15日），致使廠商共計溢領
    工程款573萬4920元以上（依據被告丁○○供稱實際基礎開
    挖之土方數量至多約8000立方公尺，並再以所開挖土方量中
    之5640立方公尺作為回填土方之用；其中至少溢領之基礎挖
    方及運棄費用：（00000－0000）×402＝0000000、基礎及
    操場回填土方費用：5640×401＝0000000；0000000＋00000
    00＝0000000），違法圖利承攬廠商且足生損害於基隆海事
    職校。另被告丁○○與被告癸○○、郭棋、戊○○等人，
    為逃避基隆市政府對於廢棄土方之管控，並順利取得本工程
    之使用執照，明知本工程實際僅施作磚牆，並無施作鋼筋混
    凝土之檔土牆及舖設回填土，且未依核定之棄土計畫清運棄
    土，致無法取得運棄土方之憑證，以作為申請使用執照之用
    。竟於84年12月6日，以變更設計為由，由癸○○、郭棋
    先虛偽繪製不實之變更圖說，虛載應施作鋼筋混凝土之檔土
    牆及需加舖2000餘立方公尺之回填土，且將本工程之基礎挖
    方及運棄、基礎及操場回填土方數量分別調整為7650立方公
    尺、7750立方公尺，並將上開不實之內容，登載於建照執照
    變更設計申請書之內，再由被告戊○○、癸○○及丁○○提
    供之天太營造公司之公司負責人印章，分別於起造人、設計
    人與監造人及承造人等欄位上核章，以此登載不實內容之變
    更設計申請書向基隆市政府辦理變更設計（被告癸○○、郭
    琪共同行使業務上登載不實文書部分，業經本院判決有罪
    如上，以下無罪論斷部分係就被告戊○○及丁○○部分）。
    復於86年6月12日，以癸○○建築師事務所、天太營造公司
    等名義，向基隆市政府工務局陳報登載不實內容之挖填平衡
    報告書，偽稱本工程之挖、填土方數量已於工區內達成平衡
    ，無須再外運等情，並據以申請准免提外運之證明，使基隆
    市政府工務局於86年6月28日核准免提外運證明，足以生損
    害於基隆市政府工務局對工程廢棄土方之管制及使用執照之
    審核。有關被告戊○○、卯○○、未○○等人之所犯刑法第
    216、213條部分，係指被告等明知業方請款估驗單上所載之
    「基礎挖方及運棄」、「基礎及操場回填土方」總數量並非
    11000及5640立方公尺，仍在審核欄位蓋章，並使結算人員
    午○○據此填具營繕工程結算明細表及結算驗收證明單。又
    被告戊○○係本件工程之起造人，依據建築法30條之規定，
    「起造人」申請建造執照...。同法第39條亦規定，「起造
    人」應依照核定工程圖樣及說明書施工；如於興工前或施工
    中變更設計時，仍應依照本法申請辦理。即變造執照設計申
    請書應由起造人提出申請，被告戊○○身為起造人，並在該
    變更設計申請書上簽名，而該申請書之內容不實。因認被告
    戊○○、卯○○、未○○涉犯貪污治罪條例第6條第1項第4
    款圖利、刑法第216條、第213條之行使公務員登載不實文書
    罪嫌；被告癸○○、郭棋涉犯貪污治罪條例第6條第1項第
    4 款圖利、刑法第216條、第215條行使業務登載不載不實文
    書、第214條使公務員登載不實罪嫌；被告丁○○涉犯刑法
    第339條第1項詐欺取財、刑法第216條、第215條行使業務登
    載不載不實文書、第214條使公務員登載不實罪嫌。
二、按犯罪事實應依證據認定之，無證據不得推定其犯罪事實；
    被告或共犯之自白，不得作為有罪判決之唯一證據，仍應調
    查其他必要之證據，以察其是否與事實相符，刑事訴訟法第
    154條第2項、第156條第2項分別定有明文。又不能證明被告
    犯罪者，應諭知無罪之判決，同法第301條第1項亦有明定。
    所謂認定犯罪事實之證據，係指足以認定被告確有犯罪行為
    之積極證據而言，苟未能發現相當證據，或證據不足為不利
    於被告事實之認定時，即應為有利於被告之認定，更不必有
    何有利之證據，亦不能以推測或擬制之方法，以為裁判基礎
    （最高法院29年上字第3105號、40年臺上字第86號判例、56
    年度臺上字第807號判決意旨參照）。另按認定犯罪事實，
    所憑之證據，雖不以直接證據為限，間接證據亦包括在內，
    然無論直接或間接證據，其為訴訟上之證明，須於通常一般
    之人均不致於有所懷疑，而得確信其為真實之程度者，始得
    據之為有罪之認定，倘其證明尚未達到此一程度，而有合理
    性懷疑之存在時，即無從為有罪之認定（最高法院76年臺上
    字第4986號判例意旨參照）。再按刑事訴訟法第161條已於9
    1年2月8日修正公布，其第1項規定：檢察官就被告犯罪事實
    ，應負舉證責任，並指出證明之方法。因此，檢察官對於起
    訴之犯罪事實，應負提出證據及說服之實質舉證責任。倘其
    所提出之證據，不足為被告有罪之積極證明，或其指出證明
    之方法，無從說服法院以形成被告有罪之心證，基於無罪推
    定之原則，自應為被告無罪判決之諭知（最高法院92年臺上
    字第128號判例意旨參照）。
三、本件公訴人認被告6人涉犯上開罪嫌，係以下列證據為其論
    據：
  (一)被告丁○○坦承將本工程開挖之土方運至基隆海事職校求生
    滅火訓練中心後方山谷堆放，僅部分廢棄土方運離工區，且
    本工程基礎實際開挖數量僅8000立方公尺，並以開挖土方中
    之5640立方公尺作為基礎回填之用，並未另行購作回填土方
    料作為回填土方之事實；被告郭棋知悉被告丁○○以基礎
    開挖之土方作為回填土方，並未依合約規定購作土方料之自
    白。
  (二)被告戊○○、卯○○、未○○之部分自白：證明被告戊○○
    、卯○○、未○○知悉被告丁○○將本案工程開挖之土方運
    至基隆海事職校求生滅火訓練中心後方山谷堆放，並未運離
    工區，卻仍予核撥工程款；被告郭棋知悉被告丁○○將本
    案工程開挖之土方運至基隆海事職校求生滅火訓練中心後方
    山谷堆放。
  (三)證人子○○之證詞：證明被告丁○○將本工程開挖之土方運
    至基隆海事職校求生滅火訓練中心後方山谷堆放，未運離工
    區；被告丁○○以開挖土方中之5640立方公尺作為基礎回填
    之用，並未另行購作回填土方料作為回填土方之事實。
  (四)證人黃明城、丙○○、辛○○、辰○○、巳○○之證詞：證
    明被告癸○○、郭棋於86年6月12日與被告丁○○共同以
    挖、填平衡報告書，偽稱本工程之挖、填土方量已達平衡，
    並據以向基隆市工程局由請免提外運證明之事實。
  (五)證人午○○之證詞：證明被告郭棋告知證人午○○本工程
    之挖、填土方量已達平衡，無須運棄廢棄土方及購入回填土
    方之事實。
  (六)86年6月12日報告書、基隆市政府86年6月28日函、84年11月
    3日、85年1月24日、85年5月2日、85年11月2日請領估驗單
    及基隆海事職校營繕工程結算明細表、海洋大學84年11月14
    日、84年12月5日及基隆海事職校84年11月18日、84年12月9
    日函。
四、被告之供述及辯解
  (一)訊據被告戊○○、卯○○、未○○固坦承於起訴書所載前揭
    時間，分別擔任基隆海事職校校長、總務主任、庶務組長，
    其等於84年11月3日基礎挖方及運棄費用估驗計價前知悉被
    告丁○○有將土方傾倒在基隆海事職校求生訓練中心後方山
    谷之事，仍在84年11月3日、85年1月24日、85年5月2日、85
    年11月2日業方請領估驗單上核章，將本案工程基礎挖方及
    運棄費用4,422,000元、基礎及操場回填土方費用2,261,640
    元之工程款，全數核撥與承攬廠商等情，惟均堅詞否認有上
    述貪污治罪條例圖利、行使公務員登載不實文書犯行，被告
    戊○○辯稱：本案工程基礎開挖工程早於84年9月開學前已
    完成，置於該校求生滅火訓練中心後方山谷之土方係操場邊
    坡崩坍土，非本案工程基礎挖方之運棄土，且本案工程係完
    全委託建築師設計、監造，一切均尊重建築師之專業，其在
    校亦充分授權，就工程細項均不清楚，不知本案基礎挖方數
    量為11000立方公尺，回填土方量為5640立方公尺，並未見
    過挖填平衡報告書，亦不知基隆市政府工務局就本案工程有
    核發免提外運證明，所有估驗計價均經建築師審核認定，校
    方承辦人員才逐步蓋章付款，其依約付款，並無明知承攬廠
    商非法棄土，仍圖利承攬廠商或被告丁○○之故意；有在建
    築執照變更設計聲請書上蓋章，但不知本案工程基礎挖方及
    運棄、基礎操場回填土應調整為7650立方公尺、7750立方公
    尺等語；被告卯○○辯稱：其並未允許承攬廠商將本工程廢
    棄土運往該校後山棄置，亦不知承攬廠商有違法棄土於該校
    求生滅火訓練中心後方山谷，係海洋大學發函通知該校之前
    ，未○○向其反應，經求證後得知係承攬廠商因工地旁操場
    邊坡坍塌，為維護工地安全自行將土方棄置於該校後方山谷
    ，故海洋大學84年11月14日、同年12月5日來函所指該校女
    生宿舍後方即基隆海事職校求生滅火訓練中心後方之棄土與
    本件基礎挖方無涉，係操場崩塌土，因非本案工程基礎開挖
    廢土，所以未對廠商為停工或扣款之處分。又本案工程合約
    上基礎挖方及運棄之數據為11000立方公尺，並非8000立方
    公尺，且本案工程監造、設計均委託癸○○建築師事務所辦
    理，所有付款均依照該事務所監工估驗認證，其僅為形式審
    查而依約付款，自無圖利承攬廠商或被告丁○○之情事等語
    ；被告未○○辯稱：該校求生滅火訓練中心後方山谷之廢棄
    土是承攬廠商自行偷倒，其事先並未知情，是廠商丟棄後第
    2天，學校的秘書巡視校區時發現後告知，其就與卯○○一
    起至後山看，確實有發現一些廢棄土，事後詢問丁○○，丁○○稱係因下雨，造成操場跑道坍方之崩場土，故海洋大學
    84年11月14日、同年12月5日來函所指該校女生宿舍後方即
    基隆海事職校求生滅火訓練中心後方之棄土與本件基礎挖方
    無涉，係操場崩塌土，因非本案工程基礎開挖廢土，所以未
    對廠商為停工或扣款之處分。又本案工程監造、設計均委託
    癸○○建築師事務所辦理，廢棄土流向及回填土方來源其均
    不清楚，所有付款均依照該事務所監工估驗認證，其是依據
    現場及建築師實際估驗單依約付款，並無圖利承攬廠商或被
    告丁○○之情事等語。
  (二)訊據被告癸○○固坦承其癸○○建築師事務所負責人，負責
    承攬本工程之設計及監造業務，被告郭棋亦坦承其係癸○○建築師事務所派駐本案工程現場之監工人員，且均坦承有
    在84年12月6日辦理變更設計圖上列出本案工程挖方7650立
    方公尺及填方7750立方公尺之計算式，惟均堅詞否認有何貪
    污治罪條例圖利、行使業務上登載不實及使公務員登載不實
    犯行，被告癸○○、郭棋均辯稱：1.本案工程原向基隆市
    政府工務申請建照執照時，所附之設計圖係設有8水道之大
    游泳池，惟因業主基隆海事職業學校礙於經費不足，又面臨
    會計年度終了前，必須執行核撥之經費，於是擬變更為6水
    道之小游泳池，惟如先行變更設計再發包施工，時間上恐逾
    會計年度，校方乃要求被告癸○○另行設計6水道之游泳池
    施工圖，先予以招標發包，待日後再行變更設計。因此本案
    工程於申請建造執照時，所附之設計圖為8水道之大游泳池
    ，而實際發包之合約施工圖，為6水道之小游泳池，二者並
    不相同，且工程招標時所附圖說，有標明基地開挖之長、寬
    、深等尺寸，以及等高線、邊坡、施工便道等，工程標單亦
    記載基礎土方之挖方為11000立方公尺、填方為5640立方公
    尺，本案工程承包商天太公司得標後於本案工程開工時，向
    基隆市政府工務局陳報之運棄土方計算表，其算出之基礎挖
    土方及填方即為上述數量，故本案工程基礎開挖土方數量確
    為11000立方公尺，回填土方數量為5640立方公尺，非丁○○所稱實際開挖數量僅8000立方公尺，且本案工程第一次變
    更設計申請書，有關挖方7646.78立方公尺、填方數量774 8
    立方公尺之記載，係單純從變更設計圖計算，不含等高線、
    施工便道等土方，故與實際挖方11000立方公尺、填方5640
    立方公尺會有差異，並非本案工程實際挖方未達11000立方
    公尺。而被告癸○○、郭琪依據郭琪現場長、寬、深度
    實際測量結果，認承包商已依按合約施工圖說完成基礎土方
    之開挖、運棄，並已回填屬實，而給予估驗計價，並無任何
    圖利他人之主觀犯意及行為，至於廢土應棄置何處，不是合
    約內監造責任事項。2.又本案工程開工前，舊有游泳池及其
    他建物鄰正濱國小側邊，並無道路，無法將游泳池開挖之廢
    土經側邊由校區○道路運往求生滅火訓訓練中心後方棄置，
    且工地周圍為安全起見，必須設置圍籬，本案工程游泳池處
    於較低窪之位，與旁邊之操場有大約7-8公尺之高低落差，
    在開工時，操場鄰游泳池的一側，有用鐵皮圍籬圍住，則操
    場鄰工地之一側既以鐵皮圍籬圍住，即不可能從該處運送工
    程廢土。其二，游泳池之底部與操場既存有7-8公尺之高低
    落差，而挖土機機械手臂之長度，頂多約4公尺長，其長度
    不足從游泳池底部挖土，往上遞送給停在7-8公尺高操場邊
    之卡車，此為物理上之不可能。其三，基礎開挖之廢土，連
    泥帶水，污穢泥濘，而且以20噸之卡車運送，奇重無比，如
    由操場經校區道路運送廢土，校區○○○○○道路必定污穢
    不堪，且必定會輾壓破壞道路，嚴重影響校內環境及師生之
    活動教學，校方必不允許。末者，工地緊鄰祥豐街，由工地
    闢一施工便道，基礎工程開挖之廢土，可就近由施工便道連
    接祥豐街往外運送，非常便捷，而且工程所需之水泥、鋼筋
    及其他建材，亦可經由祥豐街至施工便道運往工地，因此工
    程廢土不但無理由經由校區○道路運送，而且實際上亦不可
    行。本案工程基礎挖出之廢土，均係由工地旁施工便道祥豐
    街，運至丁○○向基隆市政府陳報之指定棄土場棄置，當基
    礎工程開挖完成，工程廢棄土亦全部運離工地後，因逢下雨
    ，造成基隆海事職校操場邊坡土崩塌，大量滑落至已開挖完
    成之工地內，必須立即清除，否則無法繼續施工，林台華乃
    擅自決定將該操場崩塌之邊坡土，運往該校求生滅火訓練中
    心後方山坡棄置，故置於求生滅火訓練中心後方山谷之棄土
    ，並非本案工程廢棄土。3.天太公司86年6月12日挖填平衡
    報告書上癸○○建築師事務所及癸○○之印文，經法務部調
    查局鑑定係以印章實物所蓋之其他印樣為原稿再轉拓印而成
    ，並非真正，顯非被告癸○○所製作，且該文書形式上亦與
    被告癸○○以建築師事務所名義對外發文一律以正式公文格
    式並以電腦打字不同，故該文書無論以形式或實質上觀之，
    均非被告癸○○建築師事務所製作之文書。再者，本案工程
    廢土之棄置完全係承包商之責任，身為監造人之被告癸○○
    即無理由與承包商共同具名出具挖填平衡報告書之必要等語
    。
  (三)訊據被告丁○○坦承其係天太公司司派駐本案工程之現場工
    地主任兼該工程保證廠商中勝公司負責人，並坦承有將土方
    棄置在基隆海事職校求生滅火訓練中心後方山谷處，惟堅詞
    否認有何詐欺取財、行使業務登載不實文書及使公務員登載
    不實文書犯行，辯稱：本案工程基礎挖方之廢棄土至遲於84
    年9月間即已全部完成，並均已運棄在外，係基礎工程開挖
    方完成後，適逢雨季，造成基隆海事職校操場邊坡土崩塌，
    大量泥土滑落至已開挖完成之工地內，非但危害學校安全，
    且影響工地施工，所以其才利用周六假日將該操場崩場之邊
    坡土，運至基隆海事職校求生滅火訓練中心後方山坡地暫時
    棄置，待修復後回填之用，並非將本案工程基礎開挖之廢土
    運至該處棄置，此由本案工程基礎挖方及運棄項目於84年11
    月3日即辦理估驗計價，而海洋大學84年11月14日始發函基
    隆海事職校發現棄土即可推知，況棄土地點面積經測量僅22
    8.4平方公尺，依常理判斷無法堆置11000立方公尺之棄土，
    足見基隆海事職校求生滅火訓練中心後方堆置之棄土，非本
    件基礎土方；又其於本案基礎工程進行時，係受僱於天太公
    司擔任現場工地主任，棄土處理部分係天太公司負責人丑○○總包由庚○○處理，業方請款估驗單則由天太公司的人製
    作，均非其職掌業務，嗣天太公司倒閉，由中勝公司接手後
    相關請領手續才由其公司的人負責，故其並無詐欺犯行；另
    天太公司倒閉後其並未保管天太公司之印章，挖填平衡報告
    書並非其提出，案發前未曾看過該報告書，亦不知基隆市政
    府有核准免提外運證明等語。
五、法律修正之適用
    查起訴書記載被告戊○○、卯○○、未○○、癸○○、郭
    棋圖利行為時間（最後時間點為85年11月2日）後，貪污治
    罪條例第2條關於公務員定義於95年5月30日修正公布，自95
    年7月1日起施行，刑法第10條第2項公務員之定義，亦於94
    年2月2日修正公布，95年7月1日施行；另貪污治罪條例第6
    條規定亦於90年11月7日修正公布，因涉及被告5人是否尚係
    貪污治罪條例所稱之公務員及應依修正前或修正後之貪污治
    罪條例第6條規定作為論斷本案有罪與否之構成要件，自應
    先予辨明及說明如下：
  (一)公務員定義部分
    依修正前刑法第10條第2項規定：「稱公務員者，謂依法令
    從事於公務之人員。」修正前貪污治罪條例第2條規定：「
    依據法令從事公務之人員，犯本條例之罪者，依本條例處斷
    ；其受公務機關委託承辦公務之人，犯本條例之罪者，亦同
    。」而修正後刑法第10條第2項規定：「稱公務員者，謂下
    列人員：一、依法令服務於國家、地方自治團體所屬機關而
    具有法定職務權限，以及其他依法令從事於公共事務，而具
    有法定職務權限者。二、受國家、地方自治團體所屬機關依
    法委託，從事與委託機關權限有關之公共事務者。」修正後
    貪污治罪條例第2條為配合刑法修正，規定：「公務員犯本
    條例之罪者，依本條例處斷。」亦即修正後貪污治罪條例關
    於公務員之定義，與刑法相同。是修法前就公務員乃採廣義
    公務員之定義，只需具法令之依據而從事於公共事務者，即
    屬刑法及貪污治罪條例所稱之公務員，而修法後刑法及貪污
    治罪條例關於公務員概念之範圍，僅限縮於「與公共事務及
    公權力之行使相關之人員」（參見最高法院96年度台上字第
    6032號判決、臺灣高等法院暨所屬法院95年6月因應新修正
    刑法施行座談會結論）。故修法後公務員之定義已較修法前
    公務員之定義為嚴，新舊法比較結果，以修法後公務員之定
    義對被告戊○○、卯○○、未○○、癸○○、郭棋較為有
    利，是本件應適用修正後貪污治罪條例公務員之定義來論斷
    被告5人是否為貪污治罪條例所稱之公務員而有貪污治罪條
    例之適用。
  (二)修正前貪污治罪條例第6條第1項第4款之圖利罪，原規定：
    「對於主管或監督之事務，直接或間接圖私人不法之利益者
    ，處五年以上有期徒刑，得併科新台幣三千萬元以下罰金」
    。上開先後所規定之圖利罪，並均規定未遂犯罰之（同條例
    第6條第2項）。嗣於90年11月7日修正為：「對於主管或監
    督之事務，明知違背法令，直接或間接圖自己或其他私人不
    法利益，因而獲得利益者，處五年以上有期徒刑，得併科新
    台幣三千萬元以下罰金」。同時刪除該條項款關於圖利罪未
    遂犯之處罰。申言之，圖利罪之成立，應以行為人對於主管
    或監督之事務，明知違背法令，直接或間接圖自己或其他私
    人不法利益，並因而獲得利益為構成要件。其犯罪構成要件
    較舊法更為嚴謹，並已修正改為結果犯，不處罰未遂犯。是
    對於被告戊○○、卯○○、未○○、癸○○、郭棋等人是
    否該當貪污治罪條例第6條第1項第4款之圖利罪，自應適用
    修正後之貪污治罪條例第6條第1項第4款之規定斷之，合先
    敘明。
六、被告戊○○、卯○○、未○○部分
  (一)共同被訴貪污治罪條例之圖利及行使公務員登載不實文書部
    分（行使公務員登載不實文書部分係指被告戊○○等3人明
    知業方請款估驗單上所載之「基礎挖方及運棄」、「基礎及
    操場回填土方」總數量並非11000及5640立方公尺，仍在審
    核欄位蓋章，並使結算人員午○○據此填具營繕工程結算明
    細表及結算驗收證明單部分）
  1.查本件被告戊○○於82年2月起至89年7月間，擔任基隆海事
    職校校長，綜理校務；被告卯○○於80年8月1日起至87年7
    月31日止，擔任基隆海事職校總務主任，職掌該校營繕、採
    購等事務；被告未○○於63年間起至85年7月31日止擔任基
    隆海事職校總務處庶務組長，職掌學校工友管理、校舍及一
    般設備維修、文具採購、工程招發包及校內各單位活動支援
    配合等事務，業據被告戊○○、卯○○、未○○於調查局時
    供述甚詳，而基隆海事職校係公立職業學校，仍國家所屬機
    關，且職業學校應設校長一人，綜理校務，並設各單位，掌
    理總務等事務，職業學校法第10條第1項、第10條之3第1項
    定有明文，故被告戊○○、卯○○、未○○，自屬依法令服
    務於國家所屬機關而具有法定職務權限之公務員。
  2.按90年11月7日修法後貪污治罪圖利罪之處罰，以明知違背
    法令，而有圖自己或其他私人不法利益之犯意為必要，所謂
    明知，係指須具圖利而違背法令之直接故意，即主觀上有違
    背法令以積極圖取不法利益之意思，客觀上並將該犯意表現
    於行為，因而獲得利益為要件。易言之，其違背之法令與圖
    得利益之間，必須具有相當之關聯性始足當之（最高法院93
    年度臺上字第3126號、第4499號判決意旨參照）。又所謂明
    知指直接故意而言，若為間接故意或過失，均難以該罪相繩
    。按公務員之行政行為，本即有導致相關人民獲利或不利之
    結果，是不能單純以公務員之行為已使人民獲得利益之結果
    ，反向推論而謂該行政行為即為圖利行為，故圖利罪之成立
    與否，重在審查公務員於行政行為時，有無圖利自己或其他
    私人不法利益之犯意，而有無圖利之犯意，應依證據認定之
    ，自不待言（最高法院91年度臺上字第6006號判決參照）。
  3.本件公訴人係以前揭三之證據認被告戊○○、卯○○、未
    ○○明知承包商違法棄土，將開挖之廢土堆置於基隆海事職
    校求生滅火訓練中心後方山坡，並未將廢棄土運離工區，而
    未對廠商處以停工或扣款等處分，仍在同案被告癸○○、郭
    琪偽載基礎挖方及運棄、基礎及操場回填土方數量分別為
    11000立方公尺、5640立方公尺之請款估驗單上核章，將本
    案工程基礎挖方及運棄費用、基礎及操場回填土方費用全數
    核發予承包商，而行使公務員登載不實文書並違法圖利承包
    商。查基隆海事職校求生滅火訓練中心後方山坡確遭承包商
    傾倒廢土，且此情為被告戊○○、卯○○、未○○於84年11
    月3日估驗計價前即知悉，固據被告3人供承在卷（見本院卷
    一第66頁、卷二第113頁反面至114頁），並有84年11月14日
    、同年12月5日海洋大學請基隆海事職校將傾倒在該校女生
    宿舍後山坡地之工程廢土運離之函及同年11月19日、12月9
    日基隆海事職校請承包商將棄置該校後山谷之土石運離之函
    在卷可稽（見調查卷第35至36頁），惟被告戊○○、卯○○
    、未○○辯稱置於該校求生滅火訓練中心後方山谷之土方係
    操場邊坡崩坍土，非本案工程基礎挖方之運棄土等語，是本
    案首應審究者為承包商棄置於基隆海事職校求生滅火訓練中
    心後方山坡之廢土，是否為本案工程基礎挖方之運棄土。經
    查：
  (1)本件基礎挖方及運棄之工項，係於84年7、8月暑假期間已開
    始施作，且於同年9月開學前已全數挖出，並由勤學樓後方
    施工便道之右側往祥豐街運出工區完畢，業據下列證人於本
    院審理時證述甚詳：
  同案被告即證人丁○○於本院審理時證稱：「（問：84年7
    月3日報開工，因水電部分沒有標出去，所以有些部分無法
    配合，因本件工期較短，所以老闆說沒有雨時，就要搶工」
    、「（問：所以雖然報停工，但是你們公司還是在現場繼續
    有在施工？）對」、「（問：施工程序？因為他本來那個位
    置就有一個舊的游泳池？）對，從那裡開始拆」、「（問：
    你們是從舊的游泳池打掉，然後作施工便道？）對，打掉開
    始就做那個臨時道路」、「（問：然後再找卡車把那些舊游
    泳池的廢料運出去？）對」、「（那挖廢土載運的卡車是誰
    請的？）那時候是天太公司發包給阿柳」、「（你們挖出來
    的土方，是全部都交給那個柳先生帶出去的去嗎？）阿柳包
    的，那時候天太公司都包給阿柳」、「（問：你確定全部運
    出去了嗎？）運出去了」、「（問：基礎土方的開挖跟運棄
    是到什麼時候是完成的，實際上確實大概是做到什麼時候？
    ）大概是八月他們有一次要返校的時候，就趕緊趕工，因為
    快做完了，最後一天我又加班做到完，因為怕學生返校，因
    為那時候夏天如果土挖了會都是灰塵，所以好像記得是那一
    天」等語（見本院卷二第55頁反面至57頁、第63頁反面）。
  證人即案發時任職基隆海事職校總務處擔任財產管理員之楊
    晉生於本院審理時證稱：「（問：本工程在什麼時候決標？
    ）好像在84年6月份」、「（問：決標後什麼時候開工？）7
    月9號，當年7月9號」、「我記得是這個樣子，當年的暑假
    我們學校剛好停水……後來我們就請求自來水公司，載運水
    到大馬路旁，就是祥豐街，那邊有一個大水櫃，那水櫃的位
    置在正濱國小的旁邊，剛好在施工便道旁邊，我是被派到那
    邊接水……所以我是很清楚記得，當時那段時間差不多2、3
    個禮拜，暑假那個時間，我是親眼看到有很多載運土方的大
    卡車，在施工便道進出的非常頻繁，所以我確定那段時間有
    繼續在施工……」、「（問：你看到卡車載廢土的進出路線
    ？）進出的路線就是從我們施工的工地，我們施工便道是在
    正濱國小的旁邊……都是從那邊進出……」、「（問：你在
    上開期間見到載運廢土的卡車出入，究竟能不能確定該等廢
    土是勤學樓的工程廢土？）能夠確定，因為數量很大，每次
    接那個水公司打水上來的時候，卡車進出是很頻繁的，幾乎
    每天都看到，它的數量多少我是不知道，但是進出非常頻繁
    的」、「（問：在84年7月1號，到8月31號的期間，你確實
    有看到勤學樓工程工地後方的施工便道有載運廢土的卡車出
    入嗎？）是」、「（問：你在上開期間，見到載運廢土的卡
    車出入，究竟能不能確定該等廢土是勤學樓第三期工程的廢
    土？）能夠確定，因為數量很大，每次接那個水公司打水上
    來的時候，卡車進出是很頻繁的，幾乎每天都看到，它數量
    多少我是不清楚，但是進出非常頻繁的」等語（見本院卷二
    第9頁反面至10頁反面、第13頁反面至第14頁）。
  證人即本案工程現場挖土者己○○於本院審理時證稱：「（
    問：84年間基隆海事學校第3期工程，你知道這個事情嗎？
    ）知道」、「（問：你當時有在這個工程裡面擔任什麼工作
    嗎？）我是在裡面擔任挖土的」、「（問：挖現場的土然後
    載運出去，時間大約是在84年的什麼時間？）幾年是忘記了
    ，可是時間應該是夏天」、「（問：大概挖了多少時間，幾
    個月或幾個禮拜？）應該是幾個禮拜而已。」、「（請提示
    95年訴字第735號卷第7頁第7行）（問：據證人子○○他在
    法院證稱，他說「現場開挖的土有一半是倒在山上停車場，
    一半是運出去」，對子○○所言有何意見，他所說是否實在
    ？）沒有，我們基地裡面的土是全部都載出去的」、「（問
    ：廢土最後載運到何處？）有一些好像是倒到八斗子那邊去
    ，有些是載去別的工地回填」、「（問：挖地基的廢土，施
    工期間大概是從幾月到幾月？）只知道是夏天的時候」、「
    放暑假開始的，應該是開學之前就完成了」、「（提示本院
    97年1月29日上午10點到國立基隆海事職校現場勘驗相片編
    號Ｇ至編號Ｎ）（問：請說明在84年間基隆海事職業學校勤
    學樓第3期工程施工現場的廢土到底是從什麼位置運出去，
    你所看的相片是勤學樓第3期工程後方跟國小所交界的地方
    的照片，你所說當時運送廢土出去的路線，是從那裡走？）
    勤學樓的後方，靠進國小的那一個，那一條便道現在已經好
    做成樓梯了」、「（問：通往哪裡？）通往祥豐街大馬路，
    現在他已經有做樓梯的樣子」等語（見本院卷二第117頁至
    118頁、第119頁反面、第121頁）。
  證人即天太公司現場監工人員子○○於本院審理時證稱：「
    ……我差不多7、8月份才到職」、「（問：那你7、8月份開
    始到工地工作，就開始做這基礎挖方的工作？）對，差不多
    就開始」、「（問：是暑假的時候？）對，暑假的時候，就
    開始挖舊的游泳池」、「（問：你是84年7、8月間去工地當
    現場人員？）是」、「（問：你剛到時才施作舊游泳池拆除
    工作？）對」、「（問：在拆除舊游泳池還有在挖地基的時
    候，都是在暑假期間，學校還沒有上課？）我記得是暑假期
    間，如果遇到下雨、颱風的話，我們就會停止挖土」等語（
    見本院卷二第130頁反面）。
  上述證人之證詞互核相符，足見本案工程之基礎挖方及運棄
    ，確實於84年7、8月暑假期間即開始施作，並於同年9月開
    學前已全數由勤學樓後方之施工便道右側往祥豐街運出工區
    棄置完畢甚明。至天太公司工程日報表雖記載84年7月6日申
    請停工，至10月11日復工，並於84年10月13日始開挖便道，
    惟此記載核與前揭證人之證述相佐，且證人丁○○於本院審
    理時已證稱：本案工程施工日報表開頭之記載不實在，因為
    當時是報開工中途報停工，中間報停工就不用寫日誌表，後
    來又要寫的時候，日誌表就要寫快一點，因為沒開工不能請
    款，所以將起先停工的一段時間補上等語（見本院卷二第60
    頁）；證人郭棋於本院審理時亦證稱：不計工程期間他們
    有在出土，因為不計工期就不做日報表，那是有算工期他們
    就做日報表，暑假那兩個月水電沒有發包，那時候都不計工
    期，但是可以做的項目他可以偷跑，現場在挖土，我們是可
    以讓他挖，因為沒有違約。申請開工以後就就是趕快把暑假
    有偷做的、出土的那些動作、基樁全部都濃縮在10月、11月
    寫在日報表上等語（見本院卷二第71頁），顯見上述天太公
    司日報表之記載核與事實不符，自無從據以認定本案工程基
    礎挖方及廢棄工項之正確進度。
  (2)又基隆海事職校求生滅火訓練中心遭傾倒之廢土，係本案工
    程操場邊坡於84年11月初因雨崩塌之崩塌土，而非本案工程
    基礎挖方之廢棄土乙節，亦據下列證人於本院審理時證述明
    確：
  證人丁○○於本院審理時證稱：伊係84年11月初冬天時將廢
    土載至基隆海事職校後山放置，是利用星期五晚上、星期六
    、日運了約2天半時間，那是上面掉下來的土（註：指操場
    邊坡土崩塌）；伊將崩塌土放在學校後山起是沒跟學校說，
    是星期一早上庶務組長未○○有問伊，伊跟他說學校後山的
    土是伊弄的，不然去下面看，確實就崩塌成這樣了等語（見
    本院卷二第57至58頁、第61頁反面）。
  證人楊晉生於本院審理時證稱：「（問：學校運動場的事情
    你知道嗎？）知道」、「（問：是在什麼時間？）開學以後
    ，已經進入差不多雨季的時候，應該在10月底或11月初左右
    ，應該在這段期間，什麼時間我忘了，下很大的雨」、「（
    問：運動場崩塌的時候，你知不知道工地是如何處理的？）
    起初不知道，後來我有跟總務處去看，因為我們秘書有講，
    後面有人偷倒土，後來查問後，才知道是運動場崩落下來」
    、「（問：依你當時的情況來看，後山的土會不會是第三期
    工程的土？）依我的看法判斷，因為時間點不一樣，差距那
    麼大應該不是，如果說是我們挖的工程土，弄到後山去，那
    可能應該是大事情了，因為時間也差了幾個月，差了二、三
    個月，數量也不相當，差距太多了」、「（問：你剛說學校
    求生訓練中心後方遭傾倒之廢土，不是勤學樓第3期工程廢
    土，是你自己判斷的呢？還是你有什麼事實證可以證明？）
    不能說我判斷的，就是我們校長的秘書叫做寅○○老師，他
    來總務處講，就下雨天的禮拜一，後山有人偷倒土，我們才
    過去看，後來才發現是操場崩落土」、「（問：怎麼發現的
    呢？）就是那個秘書說後山有人偷倒土，我們就到工地那邊
    看，就真的有崩塌，丁○○他也承認，他叫人倒的……」、
    「（問：你跟丁○○確認過了？）不是我有跟他確認，是我
    們總務主任，組長跟他們講時候我有在場，確實知道」、「
    （問：你有說未○○跟卯○○詢問丁○○的時候，丁○○說
    那是操場的崩塌土嗎？）是，因操場的圍籬有坍掉」等語（
    見本院卷二第10頁反面至12頁、第15頁反面至16頁）。
  證人即案發時擔任基隆海事職校秘書寅○○於本院審理時證
    稱：「……我是在10月底11月初，我有一天早上巡到圖書館
    那個地方，看到整條馬路是爛泥巴，我就沿著爛泥巴走，走
    到S圖的左側不是還有一個求生滅火場方向，我走到那個地
    方看到爛泥巴就是沿著我每天早上所巡視的路徑走，一走就
    走到勤學樓第1期工程那個地方，看到那個地方是坍塌的，
    那個地方的圍籬是側開，側開那個地方就是有施工，這案子
    發生以後，我印象很清楚是禮拜一，我就直接找庶務組長，
    跟他講說有這個案子請他處理，印象當中那天早上校長不在
    ，他可能是回台中還是在哪邊，不在學校，早上他不在學校
    ，我請學校總務處處理」、「（問：你看到那個異狀，就是
    有廢土所以你特別去看，在此之前有沒有這種現象？）沒有
    」等語（見本院卷二第126頁反面、第127頁）。
  證人己○○於本院審理時證稱：「（問：在第3期工程施工
    期間，學校的運動場有土坍塌下來，這個事情你知道嗎？）
    有」、「（問：然後這個土如何處理？）就是載到後山去堆
    置」、「是主任臨時叫我們去的，因為他是崩塌下來的，當
    然要叫車子去挖、去載」、「（問：邊坡坍塌之後，你有開
    怪手去挖土嗎？）有。」、「（問：在何處施工？）就從操
    場先打一條路下去，再把塌落的先挖起來。」、「先把他用
    怪手一層一層的搬，先搬到一個地方，再搬上去這樣子」等
    語（見本院卷二第118頁反面、119頁反面、第122頁反面）
    。
  證人子○○於本院審理時證稱：「（問：你看到有土從學校
    操場運往後山，之後運到校園門口出去的時間，是不是都在
    坍方發生後的事情？因為這點很重要，請你回想清楚，你看
    到土被運到校園後方的這個時候，是坍方發生後的事情還是
    之前就有這種情況？）從校園門口出去是在坍方之前就有看
    到」、「（問：那後山呢？）應該是在坍方之後」、「（問
    ：運到校園門口出去是坍方之前，運到校園的後方是在坍方
    之後？）對」、「（問：那邊坡土坍方時，是尚在進行開挖
    ？還是已經開挖完全了？）應該已經開挖完成了」、「（問
    ：依所載你回想一下，運到學校後山的土方到底是不是基礎
    開挖工程的土方，還是邊坡坍方的土方？）應該是學校邊坡
    坍方的土方」等語（見本院卷二第134頁反面至135頁）。
  上述證人之證詞互核相符，亦與被告戊○○、卯○○、未○○所辯情節吻合，且天太公司工程日報表上於84年11月1日
    之重要事項記載欄亦載明「操場側邊坡坍落」等語，可見基
    隆海事職校於84年10月底、11月初，確曾發生操場崩塌之情
    事，且因崩塌土掩埋到工地基樁，同案被告丁○○即緊急請
    己○○將該崩塌土挖棄在校園後山求生滅火訓練中心後方暫
    放，是該處之棄土確係基隆海事職校操場之崩塌土，而非本
    件工程基礎挖方之廢土，應堪認定。從而，海洋大學84年11
    月14日、84年12月5日來函所指該校女生宿舍後方即基隆海
    事職校後山求生滅火訓練中心後方之棄土與本件基礎挖方之
    棄土無涉。
  (3)至同案被告丁○○於調查局、證人子○○於調查局、偵訊及
    本院96年12月20日審理時、證人庚○○於本院審理時雖均證
    稱本案工程基礎挖方之廢棄土有運棄在基隆海事職校求生滅
    火訓練中心後方云云（見調查卷第186頁、第204頁反面至第
    205頁、偵查卷第20至23頁、本院卷一第332至333頁、第335
    至336頁、第433頁、第438頁）。惟查：
  同案被告丁○○於調查局所為之供述，對被告戊○○、卯○○、未○○而言，並無證據能力，業如前述（詳前揭壹一(一)
    之說明），故被告丁○○於調查局所為本案工程基礎挖方運
    棄在基隆海事職校求生滅火訓練中心後方之陳述，自無從作
    為認定被告戊○○等3人有罪之證據。
  又證人子○○於94年7月6日調查時供稱：「……天太營造確
    曾將土方棄置於海洋大學及海事職校間之山谷（即求生滅火
    訓練中心後方山谷），據我瞭解確實曾經得到校方人員之同
    意，但是協商的過程要問丁○○才比較清楚，至於棄置土方
    的數量，我記得當初外運大概有3、4天的時間，每天約可挖
    棄800立方公尺，合計約3000立方公尺，其餘土方均利用夜
    間或假日，透過第1期工程旁的施工便道由20噸的大卡車經
    由校內道路運至前述山谷棄置，每晚運棄約600立方公尺，
    後來工程進行需回填土方，本公司又從前述山谷運來部分土
    方回填，但是因為我於85年3月間離職，所以實際回填數量
    我並不清楚……」、「除了前述外運之3000立方公尺，及回
    填之5600立方公尺之土方外，其餘2400立方公尺土方均棄置
    於前述山谷。當初監造單位有設計臨時便道通往祥豐街，但
    是因坡度太陡，不能行駛大型車輛」等語（見調查卷第204
    頁背面至第205頁）。復於95年3月10日檢察官訊問時證稱：
    「（問：本工程何時開始進行廢土開挖及運棄？其中廢棄土
    如何運棄？進行至何時始停止？如何計算運棄之廢棄土方量
    ？）時間我不記得了，約是開工後一、兩個月開始做的，游
    泳池的開挖的混凝土塊有運出去，我有看到車運到工地外，
    第一次開挖游泳池約一個月，再來邊坡的部分是隔一個月左
    右才開挖，做了一個月左右。一般以做土方的人的卡車載運
    量車次來估計數量，一台車約載7立方米」、「（問：對本
    工程廢棄土及回填土之處理經過你是否全程參與並有參與處
    理經過？）我沒有參與，土有時是晚上出，不是我管的。我
    記得不是很清楚，我知道一開始有把一些土運出去，有些堆
    到海洋大學的後山，回填時有一些運下來，應該有一些留在
    後山沒有運出去」、「游泳池的廢土要運出去，及邊坡擋土
    牆打除的部分要運出去，這些全部都有出去，沒有出去的是
    邊坡混凝土塊打完繼續挖的那些土堆在後山，數量不記得了
    ，到後來還是留在邊坡沒有出去，回填的部分是建築物及邊
    坡的空隙要回填」、「（問：本工程實際運出工地之棄土數
    量為何？未運出部分之廢棄土堆放於何處？原因？戊○○、
    卯○○、未○○等人是否知情？）棄土約3千到4千立方米左
    右，沒有運出去的土都載到後山，有些再載回來回填的數量
    依照圖面估算是2千立方米左右，其他都放在後山沒有運出
    去，因為將來還要回填而先放在後山，這些事情戊○○、卯
    ○○、未○○三人知不知情我不清楚」（見偵查卷第20至23
    頁）。另於本院審理時證稱：「（問：你們大概是何時開始
    進行開挖土方？）呈報開工時間後約3、4個月開始開挖」、
    「（問：當時開挖土方的廢土部分，數量是否可以確定？）
    沒有辦法確定」、「（問：開挖廢土部分大約做了多久？）
    約2個月」、「（問：現場開挖的廢土應做如何的處理？）
    本件現場開挖的廢土有些是運到後山（學校山頂停車場後面
    ），有些載運出去倒，有些是由載運土方的包商（綽號叫阿
    柳，姓柳）去處理，卡車、挖土機都是他找來的。土方數量
    很難概算，記得大約是一半一半，一半是倒在山上停車場後
    面，一半是載運出去」、「（問：當時是誰指示廢土可以倒
    在學校停車場後方？）是工地主任丁○○說可以倒在那邊去
    」、「（問：你知道運棄廢土之路線，運到後山及運到外面
    分別如何走？）剛開始在敲除舊的游泳池時，是我們開的便
    道下去，從祥豐街直接開條路到施工現場上來，沒有經過學
    校門口，一開始運到外面的廢棄土是走這條路線，後來因為
    水泥鋪的便道損壞，運到學校外的廢棄土，就走學校內的操
    場經過校門外出，至於運到後山停車場後方的路線就是走學
    校內通往後方的道路」、「後山的廢土有包含本件工程開挖
    的廢土，至於有無包含操場擋土牆坍落的土我忘記了）」等
    語（見本院卷一第332至333頁、第335至336頁），雖一再證
    稱本案工程基礎挖方廢棄土有運棄至基隆海事職校後山堆放
    ，惟就堆置數量陳述前後不符，且依證人子○○所述，棄置
    在基隆海事學校後山之廢棄土數量至少約有一半即5500立方
    公尺（依本案工程標單所載本案工程基礎挖方及運棄之數量
    為11000立方公尺，故一半即為5500立方公尺），然經本院
    至現場履勘，並依現場情形指出棄置土方之範圍，經地政事
    務所測量結果，棄置土方使用面積為228.4平方公尺，有基
    隆市信義地政事務96年5月29日基信地所二字第0960003737
    號函附土地複丈成果圖在卷可稽（見本院卷一第219頁），
    則該處倘確實堆置5500立方公尺之土方，經換算結果其堆置
    高度至少有24公尺高（5500÷228.4＝24.08），以房屋平均
    高度1層為3公尺，至少需堆置8層樓之高度，惟依83年繪製
    之等高線圖所示（見調查卷第244頁），求生滅火訓練中心
    之高度為57.72公尺，其後方即本案遭棄土附近位置之高度
    為56.06公尺，兩者差距僅1.66公尺，故本案遭棄土位置，
    顯無法容納24公尺高之土方甚明，由此足見證人子○○所證
    本案工程廢棄土約有一半或以上堆置在基隆海事職校後山云
    云，核與事實不符，不足採信。況證人子○○嗣於本院97年
    3 月10日審理時已改證稱：「（問：你可以確定你剛講的是
    挖出來的廢土，並不是操場邊坡崩坍的土方？）這我記不清
    楚，因為二個時間是在重疊的時間，所以坍掉的土還是本身
    的土，我記不太清楚，因為有一些挖就從那便道出去了，時
    間有點久，所以我搞不清楚」、「（問：你講剛挖土的情形
    ，是邊坡把圍籬弄倒，你才這樣做？）拆下來才開始這樣做
    ，因為剛開始挖的時候，都是從那條便道出去，後來我們挖
    完的時候，便道跟基地會有一個高低差，沒辦法從便道，就
    從上面開始出來」、「（問：你看到土方運到校園後方棄置
    ，看到時間是坍方之後還是之前就有看到？）這個我記不得
    」、「（問：你剛剛說經由操場從後山及經由校門口這二條
    路線出去之廢土，是否包含本件基礎開挖的土？）因為我一
    直忘記，是崩塌以後還是以前開挖完的，因為那二個時間一
    直疊在一起，我只記得有的時候從大門出去，有的時候是晚
    上，有的時候是禮拜天，其他時間都是從便道出去，上課的
    時間都是從便道出去，因為上課時間不可以走操場，走操場
    都是假日或夜間」、「（問：你看到有土從學校操場運往後
    山，之後運到校門口出去的時間，是不是都在坍方發生後的
    事情？因為這點很重要，請你回想清楚，你看到土被運到校
    園後方的這個時候，是坍方發生後的事情還是之前就有這種
    情況？）從校園門口出去是在坍方之前就有看到」、「（問
    ：那後山呢？）應該是在坍方之後」、「（問：運到校門口
    出去是坍方之前、運到校園的後方是在坍方之後？）對」、
    「（問：那邊坡土坍方時，是尚在進行開挖？還是已經開挖
    完成了？）應該已經開挖完成了」、「（問：依所知你回想
    一下，運到學校後方的土到底是不是基礎開挖工程的土方，
    還是邊坡坍方的土方？）應該是學校邊坡坍方的土方」等語
    （見本院卷二第134頁至第135頁），足見證人子○○自調查
    迄本院審理時曾證稱：基隆海事職校後山之棄土部分是基礎
    挖方之廢土，應是一時記不清楚操場坍塌是發生在基礎挖方
    完成前或後，而致為與事實不符之陳述，自不足作為認定被
    告等人有罪之證據。
  另證人庚○○於本院審理時固證稱：「（問：游泳池的廢土
    及運動場坍塌的廢土是否全部運到學校外面？）部分是倒到
    學校後面的土方，但是沒有倒幾台車，我有兩台車，都是二
    十噸的」、「（問：你向天太營造承包的廢土工程只包括勤
    學樓工程的廢土，其他的部分不是你所承包？）是的。我剛
    才所講倒到求生訓練中心後方的土就是本工程挖出的廢土，
    但是都有載回來回填」等語（見本院卷一第433頁、第438
    頁）。惟證人己○○於本院審理時證稱：伊父親庚○○係公
    司負責人，但沒有在現場施工，亦沒有負責載運廢棄土，本
    案工程廢棄土係由伊三兄弟負責開挖及載運等語（見本院卷
    二第117頁），故證人庚○○前揭證述，已非無疑，且其於
    該次審理時證稱：本案工程回填土有的是從學校求生滅火訓
    練中心後方運過來，有的是邊施工邊出來土拿去回填，並未
    至外面購買回填土，運至求生滅火訓練中心後方土方全部都
    有載回來回填等語（見本院卷一第436頁、第437頁），然求
    生滅火訓練中心後方遭棄置土方現場，仍留有棄置之土石，
    亦據本院至現場履勘屬實，故證人庚○○之證述，顯與事實
    不符，再參以其於該次審理之初證述：倒到學校後方土方沒
    有倒幾台車，嗣於同次審理又證稱：從學校後方求生滅火訓
    練中心運來回填的土有很多台，運了2、3天等語（見本院卷
    一第437頁），前後情節矛盾，故其證詞顯有瑕疪可指，自
    不足作為不利被告等人之認定。
  證人壬○○於本院審理時固證稱：本案工程進行期間，有發
    現一些小台的工程車載運一些工程廢土，由勤學樓工地經過
    校內柏油路直接開往求生訓練中心，倒在基隆海事學後方求
    生滅火訓練中心後方山谷等語（見本院卷一第407頁、第408
    頁），惟其已證述：伊並不清楚工程車載運的土是運動場坍
    塌的土或本案工程廢土等語（見本院卷一第411頁），參以
    其於該次審理時證稱：伊是教夜間部，發現當時是上課時間
    ，不是寒暑假，是在學期中等語（見本院卷一第408頁），
    故其發現載運廢土之情形，適與被告丁○○前揭所證於84年
    11 月初即學期中有將本案操場邊坡崩場土利用星期五晚上
    及假日期間載運至求生滅火訓練中心後方山谷堆置之情節相
    符，故壬○○所見小台工程車載運工程廢土由勤學樓上方柏
    油路開往求生滅火訓練中心，極有可能即為本案工程操場邊
    坡之崩塌土，是證人壬○○前開證述，自不足為不利被告等
    人之認定。
  又查，基隆海事職校係位於山坡上，校區係沿山坡建築，該
    校求生滅火訓練中心位在山坡頂上之學校最高處，勤學樓則
    在山坡下方之學校最低處，且其目前最下層即本案工程之游
    泳池，與相鄰之操場有2層樓高（約7米）之落差（勤學樓共
    有八層樓高，與操場平行上數有6層，下數有2層，故最下層
    之游泳池與操場有2層樓高之落差），而證人楊晉生、己○○前揭證述本案工程施工期間開挖通往祥豐街之施工便道則
    在勤學樓游泳池後方，業據本院於97年1月29日至現場履勘
    屬實，並有勘驗相片在卷可稽（見本院卷二第2至4頁），且
    本案工程工地現場於施工前即操場上以L型鐵皮圍籬將工地
    整個圍起，有向建管處申報開工時所附照片可稽（見建築物
    使用執照卷第28頁），而勤學樓後方現有8米道路，於本案
    工程施工期間並不存在，本案工程開工前，舊游泳池及其他
    建物鄰正濱國小側邊並無道路，舊游泳池與勤學樓第一期、
    第二期工程建築物間尚以擋土牆相隔，無任何通路可經由第
    一期、第二期工程建築物後方連接電信大樓上坡路段通往學
    校後方求生滅火訓練中心，亦有本案工程申請建造執照時所
    附83年8月2日拍攝之照片及83年7月15日基隆海事職校航照
    圖在卷可參（見本院卷二第240頁、建造執照卷正本第17頁
    、本院卷第172頁證十三、十四），參以證人楊晉生於本院
    審理時證稱：「（問：當時第3期工程的所在位置，卡車有
    沒有辦法從學校道路直接到學校後山山谷的求生訓練中心的
    後方？）校內道路可以，當初我好像有印象，那個施工有把
    那條道路圍起來」、「（問：是可以從那一條路怎麼走？請
    依勘驗照片說明）編號Ｑ、Ｐ」、「（問：你剛說有路可以
    直接通往Ｐ、Ｑ？）現在目前看起來是可以，當時應該不可
    以。當時我是記得在那勤學樓這條Ｑ這邊，它那個圍籬好像
    連我學生餐廳也過不去，就是它從操場一直延伸到左側好像
    也有封，我記得是這樣子，好像它圍籬有延伸到Ｑ的這條路
    ，所以當時在施作這個工程的時候，從工地應該不能通到這
    條路……」（見本院卷二第16頁反面、第17頁）；證人己○○於本院審理時證稱：「（問：當時有沒有路從勤學樓後方
    的另一側往斜坡上走，通往校園後方去？）沒有」、「（問
    ：為什麼當時沒有廢土往那邊運走？）因為那個基地一定要
    從下面（即祥豐街方向）出去」、「（問：你們便道是往祥
    豐街方向去的，往另一個反方向，那邊是可以通往學校的上
    坡嗎？）沒有辦法」、「（問：為什麼沒有辦法？）我現在
    搞不清楚，勤學樓就是舊游泳池下方只有一條路下來，游泳
    池的旁邊沒有路通上去」、「（問：邊坡坍塌之後，你有開
    怪手去挖土嗎？）有」、「（問：在何處施工？）就從操場
    先打一條路下去，再把塌落的先挖起來」等語（見本院卷二
    第121頁反面、第122頁）；證人寅○○於本院審理時證述：
    「……早期操場就是一些碎石跟柏油，當時的圍籬是圍到鐵
    欄杆，基本上就是跑道的一半，面對勤學樓的右側一直圍到
    左側，左側那邊因為有兩間教室學生在用，所以那前面是沒
    有圍，他是圍一個像L型的」、「……你看到L這一張一個好
    像是路燈（註：即面對勤學樓後方左側路口），那個地方早
    期是死的，是不能進出去，為什麼我會那麼清楚，因為我84
    年當秘書的時間是在學校餐廳搭伙，學校學生餐廳，不是地
    下室那個餐廳，學生的餐廳在L路燈反方向那邊搭伙，每天
    中午12點下課我會去那邊拿一個便當，再回來，那個地方是
    不通的」、「（問：勤學樓工地跟學校馬路是不通的？）進
    不去」等語（見本院卷二第127頁）；證人子○○於本院審
    理時證述：「（問：勤學樓第3期工程施工期間，其基地後
    方有無路可經過第1、2期工程通往校園？）我不清楚，照片
    L是整個封死，我確定無法通過」、「（問：在84年7、8月
    勤學樓第3期工程工地後方，有建造施工便道？）有」、「
    （問：那它的反方向，沒有辦法經過勤學樓的大樓通到校園
    ？）沒有辦法」、「（問：為什麼沒有辦法？）因為那條便
    道直接下到祥豐街。」、「（問：為什麼另外一頭沒有辦法
    通到勤學樓的1、2期的大樓後面？）因為那邊有一條瓦斯管
    ，瓦斯管是外露且堵住，所以卡車不可能經過那邊往校園去
    」、「現場是有高低差，我們在離基地比較低的是操場，之
    後有做一個平台，基地的土挖到平台上面，再另外拿怪手，
    載到操場上面，再把平台上面的土，吊在卡車上面，這樣子
    ，二台怪手在挖，一台在平台上面，把基地的土挖到平台上
    面，另一台怪手在操場上面，將那個平台上面的土挖到卡車
    上面」、「（你剛才講挖土的情形，L型圍籬有沒有坍方？
    ）那個圍籬已經坍過了」、「（問：你剛講挖土的情形，是
    邊坡把圍籬弄倒，你才這樣做？）拆下來才開始這樣做，因
    為剛開始挖的時候，都是從那條便道出去，後來我們挖完的
    時候，便道跟基地會有一個高低差，沒辦法從便道，就從上
    面開始出來」等語（見本院卷二第132頁、第130頁反面、第
    131頁）；證人郭棋於本院審理時證述：操場到舊游泳池
    ，高差是6米9至7米，游泳池挖4米7，高差將近10米半，而
    最大型挖土機臂長最高可拉7米就了不起了，根本沒有辦法
    這樣運土；原本圍籬是用鐵欄杆直接就鎖死在跑道上面，都
    是用螺絲鎖著，沒有門可以打開讓車子在跑道上面通行等語
    （見本院卷二第81頁、第84頁反面），顯見本案工地於84年
    施工期間，鄰操場一側係以圍籬圍住鎖死，且距離基地至少
    有7米高度，而後方僅有施工便道通往祥豐街，並無道路可
    通往學校後山，是本案工程基礎挖方之廢土，在操場邊坡崩
    塌導致圍籬一併坍塌前，顯無通路可從操場運至學校後山堆
    置，再參以操場邊坡崩塌係於84年11月初，斯時基礎開挖工
    程業已進行完畢，業如前述，由此可見證人子○○、庚○○
    、壬○○所見運至基隆海事職校後山求生滅火訓練中心後方
    山谷之廢土，應係操場邊坡崩塌土，而非本案工程基礎開挖
    之廢土至明。
  (4)另被告未○○於94年7月21日調查局訊問時雖供稱：「我們
    當時確認學校後山的土方確實為工程廢棄土無誤，但是並非
    全部基礎挖方棄土都棄置該處，僅有部分置放該處，數量我
    無法估計，另還有工程施工期間地基崩塌的土石也一併棄置
    該處」等語（見調查卷第48頁反面），惟其嗣於本院審理時
    供稱：「（問：這是當時你跟調查員提到的，你提到：你們
    當時確認學校後山的土方確實是工程廢棄土、、、工程期間
    地基坍崩的土山也一併棄之該處？）是，那時候我是這樣講
    的，為什麼會這樣講呢，我認為，反正從工地出去的土，我
    就把他認為就是工地的土，他這個操場垮下來的原因，我也
    是說，他這個上面，他有就是這個圍籬裡面他有排一排土在
    那裡，也就是很可能幾天下雨，這個太重壓垮，那些便道那
    些土壓下來，所以他連這些一起拿到上面去，我才認為他就
    是工地的土」等語（見本院卷二第35頁反面至36頁），已說
    明其誤認之原因，且當時圍籬與操場間確有放置沙袋及一些
    土用以堵水，業據證人郭琪於本院審理時證述在卷（見本
    院卷二第87頁），而被告未○○並非建築土木專業人員，故
    自難以其主觀上認圍籬與操場間之堆土係屬基礎挖方棄土，
    即為其不利之認定。
  (5)綜上所述，基隆海事職校求生滅火訓練中心後方山谷遭堆置
    之土方，係操場邊坡崩場土，並非本案工程基礎挖方之運棄
    土，已臻明確，是被告戊○○、卯○○、未○○等人自無明
    知承包商違法將本案工程基礎挖方廢棄土堆置於求生滅火訓
    練中心後方山谷，仍圖利廠商之行為。
  (6)至校方與承包商訂立之本案工程合約第35條雖規定廢土處理
    ，參見台灣省政府80秋77期公報規定訂定廢土處理方式，權
    責與罰責，而該期公報內即台灣省公共工程廢棄土處理要點
    第七點規定：「公共工程廢土之棄置，應持運送憑證及向縣
    市主管建築機關申請棄土處理紀錄表後方得棄土。棄土後取
    得棄土場管理單位棄土憑證逐日送回工程主辦機關存檔查核
    。公共工程主辦機關應將棄土處理紀錄經監工單位簽證後定
    期送其上級主管機關及棄土場所在地之主管建築機關備查」
    ；第八點規定：「工程進行中工程主辦機關應依合約規定嚴
    加追查核，督導承包商按棄土處理計劃辦理。如有違規棄
    土應按合約規定扣帳、停工，情形嚴重者並應送營造業主管
    機關依規定處分」，惟被告戊○○、卯○○、未○○並未依
    上開要點規定督導承包商，然本案工程之基礎挖方廢棄土並
    未違法堆置在基隆海事職校求生滅火訓練中心後方山谷，業
    如前述，證人庚○○於本院審理時並證稱：本案工程之廢棄
    土，係載運至基隆月眉山高意棄土場等語（見本院卷一第43
    2頁），是被告戊○○、卯○○、未○○雖未依上開職權命
    令之規定令承包商提出棄土憑證，然公訴人所提之證據既無
    法證明本案工程有違法棄土之情事，自難認被告戊○○、卯
    ○○、未○○有明知違背法令，仍使承包商或被告丁○○圖
    得不法利益之犯行。
  4.又本案工程之設計、監造均是委託癸○○建築師事務所辦理
    ，有建築水電工程設計監造委任契約書在卷可稽（見本院卷
    (一)第53至58頁），且84年11月3日、85年1月24日、85年5月2
    日、85年11月2日天太公司業方請領估驗單上，均經建築師
    駐場監工郭文鉦（即郭琪）、建築師癸○○核章後，始由
    被告未○○、卯○○、戊○○依序核章（因被告未○○於85
    年7月退休，故85年11月2日請款估驗單被告未○○並無核章
    ），有上述業方請領估驗單附卷可稽（見本院外放卷），而
    承包商確有按施工圖完成本案工程基礎挖方及運棄數量，並
    依合約規定之密實度回填土方之情，亦據證人郭棋於本院
    審理時證稱：「（問：當時土方的數量，你當時有精準的去
    看嗎？）在發包先我是用圖面去計算，到現場以後我們是用
    水準儀跟鏡穩儀實際去測量，因為那個高程跟操場差7米，
    沒有用儀器去測，你沒辦法說挖到多深做起來一樓剛好可以
    接操場，所以我們是經過儀器做高程的測定出來，絕對沒有
    錯，而且7米多你兩邊要做的一樣高游泳池的深度一樣的話
    ，一定要用測量的，所以我可以很確定現場我們是實際丈量
    用水準儀去測高度都測到沒有問題，才會做基樁做地板，要
    不然游泳池做不起來」、「（問：實際上到底挖了多少？）
    實際上挖幾車，挖幾米我沒有一車、一車去算它，我不可能
    隨時整天盯在那邊，那是營造廠的事情，但是長寬都一樣我
    只能根據數學的計算式出來那就是11000，我就是要給錢」
    、「（問反正他按照你們設計的施工圖有去做，你們就認為
    他們就是做了11000？）是，我只能這樣子判斷因為他是用
    總價決標，你只要長寬、深度我游泳池整個可以蓋起來，一
    樓可以接到操場，那你就是對的」、「因為合約裡面沒有說
    我們要看到棄土證明才給他工程款，並沒有這樣規定，所以
    我們只是照他實際上有照這個長寬挖到了，因為我不能說我
    看到棄土證明我才給你錢，合約沒有這樣規定我，所以我不
    能這樣子做，它只要長寬到了、可以了，我就認定他挖方是
    正確的，那就核章付款」、「（問：那像他們這個回填的部
    分，通常按照常規來講都應該是拿什樣的土來回填？）我們
    在圖面上規定的，只要你沒有雜質的土……當然不能用砂子
    去填，你一定要用土壤，土壤有很多種黏土很多，但是我們
    只能規定你不管用什麼土填進去，你的密實度，密實度就是
    說你回填以後去壓密要達90％，每30公分要澆一次水然後每
    幾層要滾壓一次，我監造要做的事是要監造他把土載進來以
    後有沒有雜質，然後有沒有照實澆水、照實去壓滾，滾到最
    上面以後我們用那種密實計去測，你有達到90％我就要給錢
    了，就是這樣子，所以沒有去管他是什麼土」、「土是不用
    錢買的，土是你想辦法，你買、賣只是一種權利，我今天跟
    那拿這些土過來付你多少錢，還是你這些土根本沒地方倒你
    要我倒工地，換成你付我錢，這是工程上面的一種作法」、
    「是不是挖自己的土我不曉得，因為我們只看到他們的土是
    載出去的，然後他們去把土載回來把這個地方填平了，密實
    度也達到我合約要求，所以我就要給錢了」等語明確（見本
    院卷二第71頁反面、第72頁、第76頁反面），參以癸○○建
    築師事務所在發包前，就發包時之工程標單項目及內容，並
    未逐項與被告卯○○、未○○討論，係依據建築師專業跟經
    驗製作，業據同案被告即證人癸○○於本院審理時結證明確
    （見本院卷二第26頁），而被告戊○○係校長，並非本案工
    程實際承辦人員，建築師既未與承辦人員討論，衡情自亦未
    就工程標單與被告戊○○討論，況本案工程係採總價發包，
    被告戊○○、卯○○、未○○亦非建築土木專業人員，故其
    等自無從知悉本案工程基礎挖方及運棄、基礎及操場回填土
    方之數量、單價係如何計算及實際上是否挖、填達合約規定
    數量，故在公訴人無法證明其等有明知違法棄土或回填不實
    之情況下，被告戊○○、卯○○、未○○依建築師事務所現
    場監工人員及建築師專業審核後，依約核章付款，自無公訴
    人起訴圖利承包商及明知不實而登載所掌公文書之情事（業
    方請款估驗單並非公務員職掌之公文書，故本件應係並無明
    知不實而與同案被告癸○○、郭棋共同為業務上登載不實
    之犯行）。
  5.小結：本件公訴人所提之上述證據均不足證明被告戊○○、
    卯○○、未○○有圖利及明知不實而登載所掌公文書之犯行
    ，此外，公訴人復未再提出其他證據證明被告戊○○等3人
    有此部分之犯行，依法自應就被告戊○○等3人為無罪之諭
    知。
  (二)被告戊○○另單獨被訴部分
  1.被訴行使公務員登載不實文書部分（即在84年12月6日變更
    設計申請書上核章並行使部分）
    本件被告戊○○固坦承有在84年12月6日向基隆市政府工務
    局提出申請之建照執照變更設計申請書起造人欄內核章，並
    知悉本案工程實際僅施作磚牆而未施作鋼筋混凝土牆等情（
    見本院卷一第62頁、本院卷二第113頁），然被告癸○○、
    郭棋於變更設計申請書所附地下2層平面圖上之游泳池外
    牆及擋土牆上並未註明鋼筋混凝土牆而為不實之登載，其等
    所登載不實之部分係本案工程回填土方，有本案工程84年1
    2 月6日申請變更設計時所附之地下2層平面圖在卷可參（見
    第104頁、外放卷證22），而被告戊○○係校長，並非本案
    之承辦人員，亦非建築專業人士，公訴人復未提出證據證明
    同案被告癸○○或郭棋有就施作磚牆而未施作鋼筋混凝土
    牆將影響本案回填土量之部分告知被告戊○○，令其知悉，
    故自難認被告戊○○有明知上述變更申請書登載不實仍予以
    行使之犯行。
  2.被訴與同案被告癸○○、郭棋、丁○○基於共同之犯意聯
    絡，於86年6月12日共同以不實之挖填平衡報告書，偽稱本
    案工程之挖、填土方數量已於工區內達成平衡，無須再外運
    等情，據以申請准免提外運之證明，使基隆市政府工務局於
    86 年6月28日核准免提外運證明部分（此部分雖未於被告戊○○被訴法條中論列，惟起訴書之事實有論及，故亦在本院
    審判範圍）
    查86年6月12日向基隆市政府工務局提出之報告書（即起訴
    書所稱之挖填平衡報告書），係以監造設計人癸○○建築師
    事務所及承造人天太公司之名義提出，被告戊○○並未在其
    上具名或用印，有該報告書在卷可稽（見調查卷第88頁），
    且同案被告癸○○、郭棋、丁○○均否認該報告書係其等
    所提出，公訴人亦未提出任何證據證明此份報告書係被告戊○○所製作或提出，或與實際製作或提出者有何犯意聯絡，
    此部分犯罪事實，自屬不能證明。
  3.小結：被告戊○○單獨被訴上述2部分犯行，亦屬不能證明
    ，依法應諭知被告戊○○無罪之判決。
七、被告癸○○、郭棋部分
  (一)被訴貪污治罪條例之圖利部分
    查本件被告癸○○、郭棋均未任職於國家或地方自治團體
    所屬機關，被告癸○○擔任負責人之癸○○建築師事務所，
    雖與基隆海事職校簽訂建築水電工程設計監造委任契約書（
    見本院卷(一)第53至58頁），而受國家所屬機關之委任，負責
    設計、監造本案工程，然基隆海事職校屬教育機構之公營造
    物，其權限為教授青年職業智能，培養職業道德，養成健全
    之基層技術人員（參職業學校法第1條），校舍興建並非技
    職教育此一權限執行之本身，而係為取得便利公務執行所需
    用設備之過程，乃輔助行政行為，此與一般私人間簽約興建
    建築物並無不同，性質上屬私經濟行為，因之該校為興建校
    舍所締訂之各項契約，諸如設計、工程發包及施工之監造，
    均屬私法契約；再所謂「監造」係指受託代業主即起造人監
    督營造業依主管機關核定之設計圖說施工、查核建築材料之
    規格及品質等相關施工管理事項，監造人所執行者，僅為起
    造人基於建築管理法令及契約所賦對承造人之監、管權責，
    非屬執行起造人本身存在目的所營之事業，於起造人屬公務
    機關之情況下，更非執行該機關之本來法定權限，而與公權
    力行使無涉。準此，被告癸○○、郭棋既無法定職務權限
    ，亦未受託執行該校法定之技職教育權限，且所受託行使者
    屬該校與承造人間之私經濟行為，非公共事務，顯非刑法第
    10 條第2項所稱之公務員，自不屬貪污治罪條例所規範之犯
    罪主體。而本件基隆海事職校校長戊○○、總務主任卯○○
    、庶務組長未○○，既不構成貪污治罪條例之犯行，已如前
    述，則被告癸○○、郭棋自無單獨適用貪污治罪條例之規
    定論罪之餘地，而無從構成貪污治罪條例第6條第1項第4款
    之圖利罪。
  (二)被訴行使業務登載不實文書部分（請款估驗單上業務登載不
    實部分）
    本件公訴人係以被告癸○○、郭棋明知承包商違法棄土（
    即將本案工程廢棄土棄置於基隆海事職校後山），且僅以原
    基礎開挖之廢棄土方作為回填土方之用，未依合約規定以新
    購入土方料回填，仍於請款估驗單上偽載基礎挖方及運棄、
    基礎及操場回填土方數量分別為11000立方公尺、5640立方
    公尺，並持此業務上登載不實文書向基隆海事職校行使，認
    被告癸○○、郭棋涉有行使業務登載不實文書罪嫌。經查
    ：
  1.本案工程設計完成後，在招標發包前，因學校預算減縮，並
    考慮游泳池通風、採光因素及逃生危險性，所以校方要求建
    築師將地下2層原設之8水道游泳池變更成6水道游泳池，並
    將建築物外側擋土牆改成磚牆之情，已據同案被告即證人卯
    ○○、戊○○證述如前（詳前揭有罪部分之論述），故本案
    工程發包自始即以小游池之規格發包，此觀之本案工程合約
    書所附之地下2層平面圖係繪置6水道游泳池，而申請建造執
    造所附之地下2層平面圖係繪置8水道游泳池即明，且本案工
    程合約招標時所附之平面圖、剖面圖，均係以小游池之規格
    繪製，有該等圖面附於工程合約可參（見工程合約副本內所
    附圖說），工程標單內亦載明基礎挖方及運棄數量為11000
    立方公尺，基礎及操場回填土方5640立方公尺（參外放卷證
    19 合約書內之工程標單），參以本案工程承包商得標後於
    本案工程開工前，向基隆市政府工務局提出棄土申請書時所
    檢附運棄土方計算表，其計算得出之數字亦為基礎挖土方
    11000 立方公尺、基礎填土方5640立方公尺，有該運棄土方
    計算表在卷可參（見調查卷第248頁），故本案工程之基礎
    挖方及運棄數量確為11000立方公尺，基礎及操場回填土方
    為5640 立方公尺，首堪認定。至本案工程於84年12月6日申
    請變更設計時所附之地下2層平面圖（經核該地下2層平面圖
    說與本案工程合約發包時所附圖說之尺寸相同）雖記載挖方
    為7650 立方公尺、填方為7750公尺，而與上述基礎挖方及
    填方數量不符，惟有關挖方部分係因變更設計時所附之圖說
    上計算式係純以圖面計算，在操場開挖面僅留設施工工作範
    圍，且未將本案工程之施工便道、雜項工程之挖方量算入，
    故與天太公司前揭計算式有所差異；填方部分，則係該變更
    設計圖上係以20公司鋼筋混凝土擋土牆，需鋪設回填土之方
    式計算回填土方，而天太公司係依實際僅施作B/2磚牆不必
    回填大量土方方式計算，故回填土方量亦有所差異，業據辯
    護人提出刑事辯護意旨（二）狀以本案相關圖面及數字計算
    說明甚詳（見本院卷二290至272頁），經核其計算數據均與
    所附圖說相符，且此變更設計書之填方確有登載不實之情形
    ，業經本院認定如前述（詳前揭有罪部分之論述），公訴人
    復未指明辯護人所提出之說明有何不符事實之處，故上述變
    更設計申請書上計算之挖、填數據自無從推翻上述工程標單
    上之記載，而作為本案工程挖、填方數據認定之依據，合先
    敘明。
  2.查本案工程承包商並未違法將本案工程廢棄土棄置於基隆海
    事職校後山，該後山遭棄置之土方係操場邊坡崩塌土，基礎
    挖方之廢棄土均運出校區運棄，已認定如前述（詳見前六(一)
    3.之論述），公訴人復未提出其他證據證明本案工程有違法
    將基礎土方棄置於他處，並為被告癸○○、郭棋所明知之
    情事，故公訴人認被告2人有明知違法棄土而仍於業方請領
    估驗單上就基礎挖方及運棄准予估驗計價之業務上登載不實
    犯行，自屬不能證明。又本案工程之基礎挖方係按施工圖長
    、寬、深施作，並總價外包給庚○○運棄，並未計算實際挖
    多少土方出去，業據證人即同案被告丁○○於本院審理時結
    證明確（見本院卷二第56頁），再參以證人庚○○於本院審
    理時證述：1天可載運多少車次廢土出去很難算；挖填土方
    都是包給伊做，是包1個價錢等語（見本院卷第433頁、第43
    4 頁）；證人子○○於本院審理時亦證稱：本案工程係依據
    業主合約上面之施工圖施作，當時開挖土方之廢土部分，數
    量沒有辦法確定。本案工程基礎開挖跟運棄廢土，應該有依
    照合約開挖完運棄等語（見本院卷一第330至332頁、第336
    頁），顯見本案工程基礎挖方確有依合約之施工圖施作，至
    於實際運棄廢土量為何，因係採總量外包，而非數量外包，
    故無從得知，且事實上亦無法一一計算，是被告癸○○、郭
    棋依工地現場之地形及主體結構之體積以數量方法算出前
    揭工程標單之挖土量，並由被告郭棋依工程合約圖說，現
    場實際測量勘驗承包商確實按圖施工後，在84年11月3日業
    方請領估驗單上核章，准予就基礎挖方及運棄數量11000立
    方公尺項目估驗計價，自無登載不實之情事。
  3.次查，依本案工程合約所附工程標單基礎及操場回填土方項
    目之單價分析，固有1立方公尺土方料268元之記載，且證人
    丁○○於本院審理時證稱：回填土有從後山那邊拿一些，有
    些是從二信中學調土過來等語（見本院卷二第65頁）；證人
    庚○○於本院審理時證述：本案工程回填土未從外面購買，
    回填土有的是從學校求生訓練中心後面運過來，有的是邊施
    工邊出來的土拿去回填等語（見本院卷一第436頁），證人
    子○○於本院審理時證稱：本案工程回填土有些不是從後山
    停車場載下的土回填，但是大部分都是由後山載下來的土回
    填等語（見本院卷一第339頁）；證人己○○於本院審理時
    證述：本案工程回填部分係將堆置在求生滅火訓練中心後方
    山谷之崩塌土載回，不夠的就由工地主任外調進來等語（見
    本院卷二第第118頁反面），固均證稱本案工程回填土並未
    自外購買，惟上述單價分析，僅係發包時依當時市價據以估
    算承包商完成該項工程應給付之代價而已，並非合約規定承
    包商必需以該價格取得土方料，此由天太公司與基隆海事職
    校簽立之工程合約書內並未令承包商提出取得建材之購買證
    明始予驗收付款之規定即明，否則倘承包商獲得他人贈與土
    方，或可以低價取得合乎品質之土方，業方豈不均要扣款，
    甚或不給付該項工程完成之款項？故公訴人認本件合約規定
    應以新購土方回填，容有誤會。又依被告癸○○與基隆海事
    職校簽立之建築水電工程設計監造委任契約書所載（見本院
    卷一第54頁），其施工監造部份服務事項為：「1.監督營造
    業及其他設備廠商依照詳細設計圖說施工。2.遵守建築法令
    所規定監造人應辦事項。3.查核並督導營造業及設備廠商提
    供有關建築材料規格及品質之證明文件。4.解釋工程疑問及
    協調有關設計與施工配合之事項。5.配合辦理工程驗收事項
    」，且依天太公司與基隆海事職校簽立之本案工程合約第八
    條亦約定：「(一)甲方（即基隆海事職校）得選派具備監工資
    格之人員監督乙方（即天太公司）有關工程之施工。(二)甲方
    監工人員依據本工程合約所定範圍執行下列任務：1.審核乙
    方提出工程進度表及監督實際施工。2.對乙方所選派之監工
    人員及工人有監督之權。3.就工程圖樣及施工說明書範圍施
    工並監督。4.工程材料進場及工作進行時之檢驗」等語（見
    本院卷一第144頁），是被告癸○○、郭棋依合約監造驗
    收重點在於承包商是否有依設計圖說施工及提供之建材規格
    及品質是否符合合約要求品質，至於有關建材之來源，即本
    案工程回填土係購買或借得，或依其他方式取得，並非被告
    癸○○、郭棋監造之範圍，故被告郭棋依工程合約圖說
    ，現場實際測量勘驗承包商確實按施工圖回填及回填合乎契
    約規定之密實度後，在85年1月24日、85年5月2日、85年11
    月2日業方請領估驗單核章，再交由被告癸○○核章，准予
    就基礎操場及回填土方5640立方公尺估驗計價，亦無登載不
    實之情事。
  4.小結：公訴人所提之證據並未證明被告癸○○、郭棋有明
    知本案工程違法棄土仍予以估驗計價之情事，且合約內亦未
    規定回填土方需由承包商購買，回填土方來源亦非被告癸○○、郭棋之監造事項，公訴人復未提出證據證明承包商未
    按本案工程圖說完成基礎挖方及運棄、基礎及操場回填土方
    之數量，則被告癸○○、郭棋就業方請款估驗單上所載基
    礎挖方及運棄、基礎及操場回填土方數量分別為11000立方
    公尺、5640立方公尺核章，准予估驗計價，自無業務上登載
    不實之犯行，本應就此部分為無罪之諭知，然公訴意旨認此
    部分與前揭論罪科刑之行使業務登載不實文書罪間，有連續
    犯之裁判上一罪關係，故就此部分爰不另為無罪之諭知。
  (三)被訴使公務員登載不實部分
  1.按刑法第214條使公務員登載不實罪，係向有制作權之公務
    員為虛偽不實之報告或陳述，使公務員據以其職務上所掌之
    公文書為不實之登載，此觀之該條之法文甚明，是縱行為人
    向公務員為虛偽不實之報告或陳述，倘未使公務員在其職務
    上所掌之公文書為任何登載，自不該當此罪名。
  2.查本件公訴人係以被告癸○○、郭棋與同案被告戊○○、
    丁○○基於共同之犯意聯絡，於86年6月12日共同以不實之
    挖填平衡報告書，偽稱本案工程之挖、填土方數量已於工區
    內達成平衡，無須再外運等情，據以申請准免提外運之證明
    ，使基隆市政府工務局於86年6月28日核准免提外運證明，
    認被告癸○○、郭琪涉嫌使公務員登載不實罪嫌，然本件
    受理上述挖填平衡報告書之基隆市政府工務局承辦公務員劉
    松濤收受該挖填平衡報告書後，除簽辦回函給起造人、建築
    師事務所及基隆海事職校外，並未在職掌公文書作任何登載
    ，業據證人劉松濤於本院審理時證述明確（見本院卷(一)第36
    0頁），並經本院依職權調取本案工程建築物使用執照卷核
    閱無訛，而該回函係記載「主旨：貴事務所監（公司承）造
    本市省立海事職校基府工建字第○二四九號建照工程，所
    提報有關廢棄土方因經變更設計後其回復及挖方已達平衡，
    請准免提外運證明乙案，經查既由監承造人提證附卷，本局
    同意備查，請查照……」（見調查卷第11頁），僅係基隆市
    政府工務局同意備查之函覆，並非在公文書上為不實之登載
    ，故本件承辦公務員既未依該報告書在其職掌公文書上為任
    何登載，依前揭說明，自無從成立刑法第214條使公務員登
    載不實罪。況經本院依聲請調取該挖填平衡報告書原本，送
    請法務部調查局鑑定結果，認該報告書上之癸○○建築師事
    務所及癸○○之印文印色均過淡不勻，且經低角度側光檢視
    可見印文表面有摩擦及反光痕跡，研判為轉（拓）印之印文
    ，應非印章沾印泥所蓋印，有該局96年4月23日調科貳字第
    096001649 50號函附卷可稽（見本院卷一第197頁），且證
    人劉松濤於本院審理時亦證稱：不記得係何來向伊提出該挖
    填平衡報告書等語（見本院卷一第359頁），公訴人復未能
    提出其他證明證明該報告書確係被告癸○○或郭棋親自蓋
    印製作並提出，故本件縱公務員有為任何之登載，亦難認與
    被告癸○○、郭棋有關，惟公訴意旨認此部分與前揭論罪
    科刑之行使業務登載不實文書罪間，有方法結果之牽連關係
    ，屬裁判上一罪，爰不另為無罪之諭知。
八、被告丁○○部分
  (一)被訴詐欺取財部分
    本件公訴人係以被告丁○○明知合約規定及設計之基礎開挖
    數量為11000立方公尺，且需將開挖之廢棄土方量11000 立
    方公尺全數運棄至合法棄土場後，再以新購入土方料5640立
    方公尺作為基礎及操場回填土之用，其竟基於意圖為自己不
    法所有之犯意，實際僅進行基礎開挖8000立方公尺，且未依
    該工程向基隆市政府所陳報之廢棄土處理計畫，將合約原設
    計應開挖之11000立方公尺土方運至棄置地點桃園海湖棄置
    ，並購入5640立方公尺土方料回填，實際上僅將小部分開挖
    之廢棄混凝土塊運離工區，其餘絕大多數開挖之應運棄土方
    均運至基隆海事職校校區求生滅火訓練中心後方山谷棄置，
    再於基礎施作完成後回填時，陸續將前揭所開挖之應廢棄土
    方中約5640立方公尺運回工地，作為基礎回填之用，以此方
    式詐取並實際取得不法利益即工程估驗計價款，認被告丁○○涉有詐欺取財罪嫌。經查：
  1.被告丁○○雖於偵查中供稱：本工程挖方的數量約是7000至
    8000立方公尺等語（見偵查卷第212頁、第213頁、第233頁
    ），惟其於偵訊時亦供稱：真正的數量多少伊也不知道等語
    （見偵查卷第233頁），復於本院審理時一再供稱：當時進
    行開挖時，並沒有去計算挖了多少廢土量等語（見本院卷二
    第56頁正反面），且負責承包本案工程運棄土方之包商庚○○於本院審理時亦證述：1天可載運多少車次廢土出去很難
    算；挖填土方都是包給伊做，是包1個價錢等語（見本院卷
    第433頁）；證人子○○於本院審理時復證稱：當時開挖土
    方廢土部分數量沒有辦法確定等語（見本院卷一第332頁）
    ，均一致證稱實際開挖土量無法計算，而本案工程基礎挖方
    及運棄依合約所附圖說計算係11000立方公尺，業如前述，
    公訴人亦未提出其他證據證明本案工程實際僅開挖8000立方
    公尺，自難僅以被告丁○○於偵訊時之單一臆測自白，即謂
    本案工程實際僅進行基礎開挖8000立方公尺，並認被告丁○○有虛報本案工程挖方之數量，而有詐欺取財之情事。
  2.又被告丁○○於94年6月29日調查局訊問時固供稱：原先挖
    方運棄部分直接由學校內部道路運往學校後山堆置，數量大
    約6千立方公尺以下；真正運棄到棄土場的土方，數量大約
    700立方公尺左右，其餘土方都放置在學校後山等語（見調
    查卷第186頁），惟其嗣於95年3月20日調查局訊問、偵訊、
    本院準備程序及審理時已改稱棄置在學校後山之土方係操場
    邊坡崩塌土，並非本案工程之廢棄土，且被告丁○○於94年
    6月29日調查局所述運棄學校後山之土方量，顯非棄置現場
    所能容納，棄置在求生滅火訓練中心之土方應係操場邊坡崩
    塌土，均已認定如前述（詳前揭六(一)之論述），被告丁○○
    自無明知絕大多數開挖之應運棄土方均運至基隆海事職校校
    區求生滅火訓練中心後方山谷棄置，仍予以詐欺取財之犯行
    。
  3.再本件合約並未規定應以新購土方回填，合約上之土方料單
    價分析，僅係發包時依當時市價據以估算承包商完成該項工
    程應給付之代價而已，亦如前述（詳前揭七(一)2.(3)之論述）
    ，且按刑法第339條第1項詐欺罪之成立，以意圖為自己或第
    三人不法所有，以詐術使人將本人或第三人之物交付為要件
    。所謂以詐術使人交付，必須被詐欺人因其詐術而陷於錯誤
    ，若其所用方法，不能認為詐術，亦不致使人陷於錯誤，即
    不構成該罪（最高法院46年台上字第260號判例意旨參照）
    。查本件係業方現場監工人員郭棋在現場以儀器實際測量
    ，認承包商確有按施工圖完成本案工程基礎挖方及運棄數量
    ，並依合約規定之密實度回填土方，始予估驗計價等情，已
    據同案被告即證人郭棋證述如前（見前揭六(一)4.之論述，
    本院卷二第72頁、第76頁反面），再參以同案被告即證人癸○○於本院審理時證稱：「（問：你在估驗時，是如何認定
    他們完成工項，可向學校請款？）那最基本的譬如說做了一
    個月要領款了，發包商會跟我們說地下室的開挖工程已經挖
    好了，我們就會去看，游泳池長二十五公尺，深六米，這已
    經完成，我們就會把錢付給你，就是你達到發包所要的，就
    當你完成」、「（問：就完成勘驗的時候，他們會不會跟你
    到現場去看？做到什麼樣的程度才去看？）當然，我們有一
    個小組都會一起去」、「（問：做到什麼樣的程度，你們才
    會說完成了？）該有的長度寬度深度都有了，至於說他為了
    施工方便，多挖了一點，我們就不管了，我們是照施工上要
    的尺寸」、「（問：工  程標單基礎的土方的部分，檢察官
    有問你，機電耗損89，所以它每立方4.01，是什麼樣的標準
    ，來驗收工程已經完成？）現在這邊看起來，基礎跟操場回
    填，譬如說這是游泳池的話，挖的很深，不敢垂直挖的那麼
    深，一定是挖的斜斜，這邊有操場，才會挖的斜斜的，才能
    放泥土，一定把土填好，才會覺的很實在」、「（問：你們
    會去查證土是那裡來的？）不會，我們只要該填的地方填了
    ，就算完成」等語（見本院卷二第26頁反面至第27頁）；同
    案被告即證人未○○於本院審理時證稱：「（問：當時在進
    行施工的時候，有像他就是每一細項都有編列，每一個項目
    的單價跟總價的部份，請問你們學校怎麼去監測說包商有沒
    有按照每一個項目實際上去施工呢？）這個我不懂，因為我
    不是做這一行的，我只是一個承辦人而已，我們不是這個工
    程人員，所以我們不得不請這個建築師，或者是這個監工人
    員到現場幫我們」、「（問：這一件因為後來挖出來的廢土
    量，建築師事務所有沒有跟你們說，有一個至少可以確實得
    知說他們到底挖出來的廢土量有多少？）沒有。就是我剛才
    講的，我們只是按照他算過的土面，跟他這個合約裡面的這
    個數字，譬如這個他關於工程方面的細節我們不了解，我也
    不懂」、「我們是根據合約跟這個標單裡面來，這個我們付
    款一向都是這樣，承包商他是每個月按進度，各項來請款，
    經過建築師核計，相關人員核計以後，才送到我這邊來，我
    收到這些資料看到以後，我當然會到實地去看看，你這個該
    填的部份你填在哪裡，你請這些款，他也不可能每項每項都
    來向我報告，我們要的目的就是說，你這個挖的洞已經填滿
    了，填多少我不曉得，那是一定有監工人員在那監工，應該
    我們是相信他」、「（問：你在估驗計價時，你拿到那個單
    子上面的時候承包商是否已蓋好章？）是」、「（問：所以
    你沒有跟承包商做接觸，對否？）沒有，是承包商照他的進
    度完工，完成以後，拿給建築師事務所，那麼他這個現場有
    這個監工，如果有事實做完成了，監工會蓋章，他經過建築
    師來蓋章」、「（問：所以是建築師事務所將估驗計價單交
    給你？）對，是送到總務處來給我，我當然到現場去看，這
    個項目什麼時候完成了，這個土該挖的都挖了，該出去的都
    出去了，我就看實際再付錢這樣」、「（問：所以就是程序
    上，你審核完之後會呈給這個卯○○，然後卯○○再呈給校
    長核章？）答對，然後送會計室開，那時候是統一支付嘛，
    到台中支付處請款」等語（見本院卷二第33頁至第34頁、第
    43頁反面至44頁）；同案被告即證人卯○○於本院審理時證
    稱：「（問：當時你們在譬如說廠方來請發這個這部份的工
    程費用，你們怎麼去查核說他們有沒有按照規定去處理這一
    批挖出來的廢土？）因為從標單製作開始，我們學校就是只
    是像我的職務跟這個庶務組長的職務，就是我們是一個承辦
    單位，我是承辦單位的主管，因為我們不是專業人員，從一
    開始發包的時候，標單裡面的這些各項表格的製作，完全是
    委請建築師設計監造，然後由他們來設計出來，在發包的同
    時就是開始這樣子了，我們是一個執行者，所以我們在付款
    的時候，是依據他做到什麼項目，他發上來的項目是不是在
    合約裡面的，應該具備的項目，然後他上面所填的數量是多
    少，大概的一個範圍值裡面，我們能夠看得出來，能夠目視
    的出來，這項他有做了，那假如說有什麼這個比較細項這個
    ，就是請我們的設計建造師，那他們來做，跟我們做解釋，
    由他們來確認說這個工程已經完成了，我們才付款」、「（
    問：你們是確定說這個設計監工，確實有蓋章幫你們查核過
    之後？）對」、「（問：你們才基於信任關係就給付這筆款
    項？）對，有時候我們會去看，有時候我業務比較，基隆海
    事我的業務比較特殊一點，因為我還有實習船的業務，所以
    很多當時才開始，整個學校都在動，那因為很多其他週邊的
    事情，所以事情就變成我很信任我的這個承辦人員，然後也
    信任建築師，因為第1期就是他們開始建的，所以在這個上
    面，有時間我會過去看，沒時間的話，不一定是在估驗點的
    時候我會去看，因為我之前核章的程序，核章的人是我的一
    個承辦人員，是蘇組長，那在他的前面就一定是建築師，他
    們這個上面已經都完全蓋章了，假如沒有他們蓋章，我們這
    邊就不會繼續往下蓋下去」、「（問：就你的情況，你需要
    看到什麼樣子的這個證明文件嗎？）沒有」、「（問：不需
    要是不是？）不需要。在核對的程序就是只有他們寫的那個
    單子，上面都是數字，都是數據，然後至於裡面的價錢，裡
    面的那個跟合約書相符的價錢，送到會計室部門那邊，會計
    室會去再對上面的章，他再去核對」、「（問：所以你們看
    的部份就只是工程標單的那個計算的數值，跟他們請款的數
    值有沒有相符而已，那實際上他們有沒有做到這麼多，你們
    會去查核嗎？）可以用我們的經驗，我們會去查核，因為那
    個錢是我們要付出的。我們可以目視或者是我們的觀念裡面
    是說他這項已經做了，那至於他的這個精確的數字，是我們
    是只能信任這個專業的我們請的設計監造，是由他們那邊送
    上來的是這樣」等語（見本院卷二第46至47頁），顯見本案
    工程之基礎挖方及運棄、基礎及操場回填土方係經由建築師
    事務所派駐在現場之監工郭棋、建築師癸○○依實測在現
    場審核無誤後，再由校方庶務組長未○○、總務主任卯○○
    親自至現場查驗，並經校長戊○○核章後，交由會計室付款
    ，故被告丁○○在天太公司取得基礎挖方及運棄、基礎及操
    場回填土方2項工程款之過程，並未對任何人施以任何詐術
    ，亦未使人陷於錯誤，自不該當詐欺取財之犯行。
  (二)被訴行使業務登載不實文書部分
    本件公訴人係以被告丁○○與同案被告癸○○、郭棋、戊○○基於共同犯意，先於84年12月6日，由同案癸○○、郭
    棋先虛偽繪製不實之變更圖說，虛載應施作鋼筋混凝土之
    檔土牆及需加舖2000餘立方公尺之回填土，且將本工程之基
    礎挖方及運棄、基礎及操場回填土方數量分別調整為7650立
    方公尺、7750立方公尺，並將上開不實之內容，登載於建照
    執照變更設計申請書之內後，由被告丁○○提供天太公司之
    公司負責人印章，在該變更設計申請書上之承造人欄位上核
    章，以此登載不實內容之變更設計申請書於向基隆市政府辦
    理變更設計，認被告丁○○涉犯刑法第216條、第214條之行
    使業務登載不實文書。查上述變更設計申請書上有關挖、填
    方之數量及所附圖說上以應施作鋼筋混凝土擋土牆之方式計
    算需加舖2000餘立方公尺之回填土，固有登載不實（詳如前
    揭有罪部分之論述），惟本案工程要將原設計之水泥擋土牆
    變成磚牆及大游泳池變成小游泳池，係在本案工程招標前就
    已決定，本案工程實際上係以磚牆及小游泳池發包，業據證
    人癸○○、卯○○、戊○○於本院審理時證述明確（見本院
    卷二第22頁、第23頁反面、第27頁、第46頁、第50頁反面、
    第113頁），且此變更過程係學校開會決定，與會人員為學
    校各科室主管、老師、稽核小組、本案工程承辦單位人員卯
    ○○、未○○等，亦據證人郭棋於本院審理時證述在卷（
    見本院卷二第140頁），證人卯○○於本院審理時並證稱：
    此變更設計會議係校內會議，被告丁○○沒有參與等語（見
    本院卷二第50頁反面），顯見被告丁○○就此變更設計之過
    程並不知情，且天太公司係於85年2、3月間倒閉，業據證人
    未○○於本院審理時證述在卷（見本院卷二第43頁），是本
    案工程於84年12月6日申請變更設計時，被告丁○○僅係天
    太公司派駐本案工程之現場工地主任，並非承造人天太公司
    之負責人或實際負責人，公訴人復未提出任何證據證明上述
    變更設計申請書上之天太公司及負責人丑○○之印文係被告
    丁○○所用印或由被告丁○○提供天太公司及負責人之印章
    供他人在變更申請書上用印，故被告丁○○此部分行使業務
    上登載不實文書犯行，自屬不能證明。
  (三)被訴使公務員登載不實部分
    查本件公務員並未依挖填報告書在其職掌上之公文書為任何
    登載，已如前述，是公訴人認被告丁○○成立使公務員登載
    不實罪部分，即屬無據，況被告丁○○否認有持天太公司印
    章在該報告書在用印及向基隆市政府工務局提出該報告書，
    證人劉松濤亦證稱不記得何人向伊提出挖填平衡報告，公訴
    人復未提出證據證明該報告書係被告丁○○所製作及提出，
    故本件縱公務員有為任何之登載，或遭人轉拓偽造癸○○建
    築師事務所及癸○○印文而另涉及偽造文書部分，均難認與
    被告丁○○有關，自屬不能證明被告丁○○有使公務員登載
    不實或另涉偽造文書之罪嫌。
  (四)小結：公訴人起訴被告丁○○涉犯詐欺取財、行使業務上登
    載不實文書及使公務員登載不實之犯行，均屬不能證明，依
    前揭二說明，自應諭知被告丁○○無罪之判決。
據上論斷，應依刑事訴訟法第299條第1項前段、第301條第1項前
段，刑法第2條第1項、第28條（修正前）、第216條、215條、第
41條第1項前段（修正前）、第74條第1項第1款，刑法施行法第1
條之1，修正前罰金罰鍰提高標準條例第2條，現行法規所定貨幣
單位折算新臺幣條例第2條，中華民國罪犯減刑條例第2條第1項
第3款、第7條、第9條，判決如主文。
本案經檢察官甲○○到庭執行職務。
中    華    民    國    97    年    4     月    30    日
                  刑事第一庭審判長法  官  王福康
                                  法  官  劉桂金
                                  法  官  王美婷
以上正本證明與原本無異。
對於本件判決如有不服，應於收受送達後10日內，向本院提出上
訴書狀，上訴於臺灣高等法院，並按他造當事人之人數附具繕本
。
中    華    民    國    97    年    4     月    30    日
                                  書記官  明祖斌
附錄論罪法條：
中華民國刑法第216條
（行使偽造變造或登載不實之文書罪）
行使第 210 條至第 215 條之文書者，依偽造、變造文書或登載不
實事項或使登載不實事項之規定處斷。
中華民國刑法第215條
（業務上文書登載不實罪）
從事業務之人，明知為不實之事項，而登載於其業務上作成之文書
，足以生損害於公眾或他人者，處3年以下有期徒刑、拘役或5百
元以下罰金。


司法院資訊處製作；財團法人民間司法改革基金會備份。
